ACORDAO-COMPLETO-2414234

ACÓRDÃO 7172/2020 ATA 22/2020 - SEGUNDA CÂMARA

VISTOS, relatados e discutidos estes autos de tomada de contas especial instaurada pela Companhia de Desenvolvimento dos Vales do São Francisco e Parnaíba (Codevasf) em desfavor de Fernando Bezerra de Souza Coelho (gestão: 2001-2004 e 2005-2006) e Odacy Amorim de Souza (gestão: 2007-2008) , como então prefeitos de Petrolina - PE, diante da parcial execução do objeto pactuado pelo Convênio nº 0.00.05.0034/00 destinado à implantação de estação de tratamento de esgotos sanitários da Bacia Centro do aludido município a partir do aporte de recursos federais sob o valor R$ 23.233.617,53, tendo a vigência do ajuste sido estipulada pelo período de 29/9/2005 a 29/1/2009;
ACORDAM os Ministros do Tribunal de Contas da União, reunidos em Sessão da 2ª Câmara, ante as razões expostas pelo Redator, em:
9.1. considerar revel o Sr. Odacy Amorim de Souza, nos termos do art. 12, § 3º, da Lei n.º 8.443, de 1992;
9.2. acolher as alegações de defesa oferecidas pelo Sr. Fernando Bezerra de Souza Coelho e julgar regulares com ressalva suas contas, nos termos dos arts. 1º, I, 16, II, dando-lhe quitação;
9.3. julgar irregulares as contas de Odacy Amorim de Souza, nos termos dos arts. 1º, I, 16, III, alíneas "b" e "c", e 19, caput, 23, III, da Lei nº 8.443, de 1992, para condená-lo ao pagamento do correspondente débito, com a atualização monetária e os juros de mora calculados desde as datas informadas até o efetivo recolhimento, fixando-lhe o prazo de 15 (quinze) dias, contados da notificação, para que comprove perante o Tribunal (art. 214, III, "a", do Regimento Interno do TCU - RITCU) , o recolhimento da referida dívida em favor da Companhia de Desenvolvimento dos Vales do São Francisco e Parnaíba, sob as seguintes condições:
	9.3.1. dano ao erário sob a individual responsabilidade de Odacy Amorim de Souza:
	DATA DA OCORRÊNCIA
	VALOR ORIGINAL (em R$) 
	OBSERVAÇÃO

	24/11/2005
	4.000.000,00
	-

	28/11/2005
	1.507.203,27
	crédito

	9/6/2006
	2.000.000,00
	-

	1/9/2006
	2.827.440,39
		-		

	21/6/2007
	5.000.000,00
	-

	23/4/2008
	4.148.833,62
	-

	19/3/2009
	1.456.750,20
	já restituído

	9.4. aplicar a multa prevista no art. 57 da Lei nº 8.443, de 1992, sob o valor de R$ 200.000,00 (duzentos mil reais) em desfavor de Odacy Amorim de Souza, fixando-lhe o prazo de 15 (quinze) dias, contados da notificação, para que comprove, perante o Tribunal (art. 214, III, "b", do RITCU) , o recolhimento da referida dívida em favor da Companhia de Desenvolvimento dos Vales do São Francisco e Parnaíba, atualizada monetariamente na forma da legislação em vigor;
	9.5. autorizar, caso requerido, nos termos do art. 26 da Lei nº 8.443, de 1992, e do art. 217 do RITCU, o parcelamento da dívida fixada por este Acórdão em até 36 (trinta e seis) parcelas mensais e sucessivas, com a devida atualização monetária e os correspondentes acréscimos legais, esclarecendo à responsável que a falta de pagamento de qualquer parcela importará no vencimento antecipado do saldo devedor, sem prejuízo das demais medidas legais;
	9.6. autorizar, desde logo, a cobrança judicial das dívidas fixadas por este Acórdão, nos termos do art. 28, inciso II, da Lei nº 8.443, de 1992, diante do não atendimento à notificação; e
	9.7. determinar que a unidade técnica envie a cópia deste Acórdão à Codevasf, para ciência, e Procuradoria da República no Estado de Pernambuco, nos termos do art. 16, § 3º, da Lei nº 8.443, de 1992, para o ajuizamento das ações civis e penais cabíveis, informando que a presente deliberação, acompanhada do Relatório e do Voto que a fundamentam, está disponível para a consulta no endereço www.tcu.gov.br/acordaos, além de esclarecer que, caso requerido, o TCU poderá fornecer sem custos as correspondentes cópias, de forma impressa.

Tomada de contas especial instaurada pela Companhia de Desenvolvimento dos Vales do São Francisco e Parnaíba (Codevasf) em desfavor de Fernando Bezerra de Souza Coelho (gestão: 2001-2004 e 2005-2006) e Odacy Amorim de Souza (gestão: 2007-2008), como então prefeitos de Petrolina  PE, diante da parcial execução do objeto pactuado pelo Convênio nº 0.00.05.0034/00 destinado à implantação de estação de tratamento de esgotos sanitários da Bacia Centro do aludido município a partir do aporte de recursos federais sob o valor R$ 23.233.617,53, tendo a vigência do ajuste sido estipulada pelo período de 29/9/2005 a 29/1/2009.

Segunda Câmara

Sra. Presidente, Sr. Relator, Srs. Ministros e Sr. Procurador, gostaria de adiantar desde já que concordo com o Relator no que se refere aos encaminhamentos efetuados ao responsável Odacy Amorim de Souza, ex-prefeito de Petrolina/PE, na gestão 2007-2008. Por não ter tomado as providências necessárias a fim de terminar as obras discriminadas no objeto do Convênio nº 0.00.05.0034/00, destinado à implantação de estação de tratamento de esgotos sanitários da Bacia Centro do aludido município, julgo necessário julgar suas contas irregulares, condenando-o em débito e aplicando-lhe a multa do art.57 da Lei 8.443/92. 
2.	Considero, entretanto, que a conduta do responsável Fernando Bezerra de Souza Coelho, prefeito de Petrolina/PE até o ano de 2006, no que tange à gestão dos recursos do referido ajuste, mereça uma avaliação diferenciada pelos motivos que apresento a seguir.
3.	Verifico que a execução do Convênio nº 0.00.05.0034/00, com vigência de 29/9/2005 a 29/1/2009, abrangeu apenas os últimos quatorze meses da gestão do Sr. Fernando Bezerra, sendo que, nesse período, foram executadas entre 74,19% e 85% das obras (peça 29) : 
"67. Entendemos que o percentual informado de 79% (peça 7, p. 348) está equivocado, uma vez que foi obtido pela divisão entre o valor executado (R$ 7.341.046,27) e o valor total do convênio para a bacia centro (R$ 9.292.463,63, peça 1, p. 408) . O percentual correto a ser considerado deve ser 74,19% (7.341.046,27 / 9.895.519,86) , conforme demonstrado no quadro do item anterior.
68. Ademais, conforme registrado no Relatório de Acompanhamento de Convênio de novembro/2006 (peça 2, p. 386) , naquela época já se apontava a execução financeira de 100% da bacia centro e apenas 85% de sua execução física (...) . Até outubro/2007 os relatórios emitidos apontavam a mesma execução física de 85% da bacia centro (peça 3, p. 80) , demonstrando que as obras não tiveram seguimento. As obras da bacia centro só foram retomadas em junho/2008 e em ritmo lento, conforme apontado na peça 3, p. 142."  (grifo nosso) 
4.	Observo que, no prazo de quatorze meses, mesmo com o atraso no início das obras devido ao licenciamento ambiental tardio, o Sr. Fernando Bezerra, como prefeito, executou três quartas partes do ajuste, deixando para seu sucessor, o Sr. Odacy, a responsabilidade de tomar as providências necessárias para completar as obras. Este responsável teria, para tanto, quase vinte e cinco meses até o término da vigência do ajuste, quase o dobro do tempo que dispôs o Sr. Bezerra na gestão do convênio. Entretanto, as obras foram paralisadas em dezembro de 2006, justamente no término da gestão do Sr. Bezerra (peça 29) . 
"78. Note-se que a ausência da propriedade das áreas onde seriam executadas as obras revelou-se extremamente danosa ao empreendimento, impondo a paralisação de sua execução em dezembro/2006 (peça 3, p. 92) .
5.	Não consta do processo que o Sr. Odacy Amorim de Souza agiu com o devido zelo, nem que adotou rapidamente as providências necessárias para a retomada das obras. No período de um ano e meio apenas conseguiu a autorização da proprietária dos imóveis (peça 3, p. 152) a serem desapropriados, e mesmo assim nada fez para completar as obras mesmo tendo recebido duas parcelas de R$ 5 milhões em sua gestão. Não poderia, portanto, o Sr.Bezerra ser apenado pela inação de seu sucessor. 
6.	Ademais, o Relatório Técnico que atestou a não conclusão do objeto (peça 51, p.2) , o qual aponta deterioração e incompletude das obras, data de outubro de 2010, quatro anos após o término do mandato do Sr. Fernando Bezerra, refletindo apenas a inação da gestão do Sr. Odacy Amorim de Souza.
7.	O próprio pronunciamento final conclusivo da Comissão Responsável pela Tomada de Contas Especial atestou que era possível o aproveitamento, à época, de parte das obras executadas e impunha praticamente todo o débito para o prefeito sucessor (peça 8, p.260) :
" (...) foi constatado durante o trabalho realizado pelos técnicos da Comissão, que parte do serviço realizado pela convenente pode ser aceita pela Codevasf caso a municipalidade pretenda concluir as obras objeto do convênio. Neste caso comprovando a real competência técnica e financeira da convenente em concluir o objeto, condição essa que deve ser comprovado documentalmente, caso em que, a restituição necessária aos cofres da União, após diminuição do valor referente aos rendimentos de aplicação que importará em R$ 3.648.696,75 (três milhões, seiscentos e quarenta e oito mil, seiscentos e noventa e seis reais e setenta e cinco centavos) , sendo R$ 329.557,85 (trezentos e vinte e nove mil, quinhentos e cinquenta e sete reais e oitenta e cinco centavos) de responsabilidade do Sr. Fernando Bezerra de Souza Coelho e R$ 3.319.138,90 (três milhões, trezentos e dezenove mil, cento e trinta e oito reais e noventa centavos de responsabilidade do Sr. Odacy Amorim de Souza, conforme Relatório Técnico (...) e Demonstrativo de Débitos"  (grifos nossos) 
8.	Nesse sentido, o Termo de Compromisso firmado 0.011.00/2011, celebrado com a Companhia Pernambucana de Saneamento - Campesa, permitiu o aproveitamento parcial das obras realizadas, o que permitirá que a sociedade usufrua de boa parte do objeto do convênio (peça 51) : 
"42. Procedido o exame técnico, constatou-se, através das informações prestadas pela Codevasf e Compesa, que as obras objeto do Convênio 0.00.05.0034/00 (Siafi 529438) , firmado entre a Codevasf e o Município de Petrolina/PE, a despeito de terem sido executadas parcialmente, de não terem alcançado funcionalidade e os objetivos sociais, bem como de terem sido abandonadas, puderam ser aproveitadas parcialmente quando da execução do Termo de Compromisso 0.011.00/2011, celebrado com a Companhia Pernambucana de Saneamento - Campesa e que previa a execução de serviços na Bacia Centro."  (grifos nossos) 
9.	Ademais, a própria Unidade Técnica atesta a comprovação do nexo de causalidade entre as obras do convênio passíveis de aproveitamento e os recursos repassados à época (peça 51) :
"43. Vale ressaltar que verificamos, por meio das notas fiscais e comprovantes de depósitos bancários na conta da empresa CM Machado Engenharia Ltda. (peça 5, p. 113-179) , o nexo causal entre as obras realizadas e passíveis de aproveitamento e os recursos oriundos do Convênio 0.00.05.0034/00."
10.	Ressalto que o referido ajuste possui características sui generis, onde dois prefeitos ficaram responsáveis por sua execução em momentos temporais diferentes, sendo que o primeiro executou 3/4 das obras em quatorze meses, enquanto que o segundo praticamente nada fez em vinte e cinco meses. Considero, portanto, que não podem os dois serem apenados da mesma forma. Um caso concreto excepcional merece um encaminhamento excepcional. 
11.	Compulsando a jurisprudência consolidada deste Tribunal menciono o Acórdão 2.971/2013-TCU-Plenário, de relatoria do Ministro Benjamin Zymler: "a inexecução contratual da qual decorre dano ao erário federal só pode ser imputada a um agente público quando estiver presente uma conduta dolosa ou culposa dele". Analogamente, é possível inferir que o dano ao erário federal decorrente de execução parcial de convênio também só pode ser imputada a um agente público quando estiver presente uma conduta dolosa ou culposa dele. 
12.	Assim, vejo que julgar as contas do Sr. Fernando Bezerra irregulares e condená-lo em débito são medidas de extremo rigor, às quais não posso aderir.
	Ante o exposto, e com as vênias de estilo, voto por que o Tribunal adote a minuta de acórdão que submeto ao Colegiado, com as diferenças em relação ao Voto do Ministro Relator conforme realçadas abaixo:
"9.1. receber a documentação apresentada por Odacy Amorim de Souza, nos termos do art. 12, § 3º, da Lei n.º 8.443, de 1992;
9.1. considerar revel o Sr. Odacy Amorim de Souza, nos termos do art. 12, § 3º, da Lei n.º 8.443, de 1992;  (supressão e acréscimos do Redator) .
9.2. rejeitar acolher as alegações de defesa oferecidas pelo Sr. Fernando Bezerra de Souza Coelho e a documentação apresentada por Odacy Amorim de Souza; e julgar regulares com ressalva suas contas, nos termos dos arts. 1º, I, 16, II, dando-lhe quitação (supressão e acréscimos do Redator) .
9.3 julgar irregulares as contas de Fernando Bezerra de Souza Coelho e Odacy Amorim de Souza, nos termos dos arts. 1º, I, 16, III, alíneas "b" e "c", e 19, caput, 23, III, da Lei nº 8.443, de 1992, para condená-los ao pagamento do correspondente débito, com a atualização monetária e os juros de mora calculados desde as datas informadas até o efetivo recolhimento, fixando-lhe o prazo de 15 (quinze) dias, contados da notificação, para que comprovem perante o Tribunal (art. 214, III, "a", do Regimento Interno do TCU - RITCU) , o recolhimento da referida dívida em favor da Companhia de Desenvolvimento dos Vales do São Francisco e Parnaíba, sob as seguintes condições  (supressão do Redator) :
	9.3.1. dano ao erário sob a individual responsabilidade solidária de Fernando Bezerra de Souza Coelho de Odacy Amorim de Souza  (supressão e acréscimos do Redator) pela seguinte premissa:
	DATA DA OCORRÊNCIA
	VALOR ORIGINAL (em R$) 
	OBSERVAÇÃO

	24/11/2005
	4.000.000,00
	-

	28/11/2005
	1.507.203,27
	crédito

	9/6/2006
	2.000.000,00
	-

	1/9/2006
	2.827.440,39
	-

	9.3.2. dano ao erário sob a individual responsabilidade de Odacy Amorim de Souza pela seguinte premissa:
	DATA DA OCORRÊNCIA
	VALOR ORIGINAL (em R$) 
	OBSERVAÇÃO

	21/6/2007
	5.000.000,00
	-

	23/4/2008
	4.148.833,62
	-

	19/3/2009
	1.456.750,20
	já restituído

	9.4. aplicar a multa prevista no art. 57 da Lei nº 8.443, de 1992, sob o valor de R$ 200.000,00 (duzentos mil reais) em desfavor de Odacy Amorim de Souza, fixando-lhe o prazo de 15 (quinze) dias, contados da notificação, para que comprove, perante o Tribunal (art. 214, III, "b", do RITCU) , o recolhimento da referida dívida em favor da Companhia de Desenvolvimento dos Vales do São Francisco e Parnaíba, atualizada monetariamente na forma da legislação em vigor;
	9.5. autorizar, caso requerido, nos termos do art. 26 da Lei nº 8.443, de 1992, e do art. 217 do RITCU, o parcelamento da dívida fixada por este Acórdão em até 36 (trinta e seis) parcelas mensais e sucessivas, com a devida atualização monetária e os correspondentes acréscimos legais, esclarecendo à responsável que a falta de pagamento de qualquer parcela importará no vencimento antecipado do saldo devedor, sem prejuízo das demais medidas legais;
	9.6. autorizar, desde logo, a cobrança judicial das dívidas fixadas por este Acórdão, nos termos do art. 28, inciso II, da Lei nº 8.443, de 1992, diante do não atendimento à notificação; e
	9.7. determinar que a unidade técnica envie a cópia deste Acórdão, com o Relatório e a Proposta de Deliberação, à Codevasf, para ciência, e Procuradoria da República no Estado de Pernambuco, nos termos do art. 16, § 3º, da Lei nº 8.443, de 1992, para o ajuizamento das ações civis e penais cabíveis", informando que a presente deliberação, acompanhada do Relatório e do Voto que a fundamentam, está disponível para a consulta no endereço www.tcu.gov.br/acordaos, além de esclarecer que, caso requerido, o TCU poderá fornecer sem custos as correspondentes cópias, de forma impressa (acréscimos do Redator) . 
 
Tribunal de Contas da União, em 07 de Julho de 2020.
RAIMUNDO CARREIRO
Redator

Município de Petrolina - PE.

3.1. Responsáveis: CM Machado Engenharia Ltda. (CNPJ 40.485.484/0001-20); Fernando Bezerra de Souza Coelho (CPF XXX.778.878-XX); e Odacy Amorim de Souza (CPF XXX.793.514-XX).
3.2. Interessada: Companhia Pernambucana de Saneamento (Compesa).

RAIMUNDO CARREIRO

Ana Arraes (Presidente).

13.1. Ministros presentes: Ana Arraes (Presidente), Augusto Nardes, Aroldo Cedraz e Raimundo Carreiro (Redator).
13.2. Ministra que alegou impedimento na Sessão: Ana Arraes (Presidente).
13.3. Ministros-Substitutos presentes: Marcos Bemquerer Costa e André Luís de Carvalho (Relator).

ACORDAO-COMPLETO-2580292

Acórdão 2497/2023 - Segunda Câmara

ACORDAO-COMPLETO-2472533

Acórdão 10242/2021 - Segunda Câmara

ANDRÉ DE CARVALHO

Trata-se de tomada de contas especial instaurada pela Companhia de Desenvolvimento dos Vales do São Francisco e Parnaíba (Codevasf) em desfavor de Fernando Bezerra de Souza Coelho (gestão: 2001-2004 e 2005-2006) e Odacy Amorim de Souza (gestão: 2007-2008) , como então prefeitos de Petrolina - PE, diante da parcial execução do objeto pactuado pelo Convênio nº 0.00.05.0034/00 destinado à implantação da estação de tratamento de esgotos sanitários na Bacia Centro do aludido município a partir do aporte de recursos federais sob o valor de R$ 23.233.617,53, tendo a vigência do ajuste sido estipulada pelo período de 29/9/2005 a 29/1/2009.
2.	Após a análise final do feito, o Auditor Federal Adilson Souza Gambati lançou o seu parecer conclusivo à Peça 51, com a anuência dos dirigentes da Secex-TCE (Peças 52 e 53) , nos seguintes termos:
" (...) HISTÓRICO
2. O convênio foi firmado no valor de R$ 24.456.439,50, sendo R$ 23.233.617,53 à conta do concedente e R$ 1.222.821,97 referentes à contrapartida do convenente, dos quais foram liberados R$ 18.827.440,39 (peça 8, p. 38-39) . Teve vigência de 29/9/2005 a 29/1/2009, com mais sessenta dias para a apresentação da prestação de contas, terminado em 30/3/2009. Os recursos foram repassados por meio das seguintes Ordens Bancárias: 2005OB904185, de R$ 4 milhões, em 24/11/2005; 2006OB901740, de R$ 2 milhões, em 9/6/2006; 2006OB902759, de R$ 2.827.440,39, em 1/9/2006; 2007OB901769, de R$ 5 milhões, em 21/6/2007; e 2008OB901206, de R$ 5 milhões, em 23/4/2008 (peças 8, p. 38-39, e 9, p. 14) .
3. A prestação de contas foi enviada por meio do Ofício 160, de 31/3/2009 (peça 4, p. 84-382) . Uma vez recebida pela concedente, a análise se deu por meio de Parecer Técnico, Análise Contábil, Comunicação Interna 4/2010, Relatório e Parecer Técnico, Informação 5/2015, respectivamente de 5/5/2009, 9/9/2009, 5/5/2010, out/2010 e 29/1/2015, fazendo uso inclusive de visitas técnicas in loco (peças 5, p. 105-107 e 185, 1, p. 16-46, 7, p. 340-401, e 8, p. 1-32 e 436-438, respectivamente) .
4. No Relatório Técnico sem número, de outubro de 2010 (peças 7, p. 340-401, e 8, p. 1-32) , foram apontadas as seguintes irregularidades:
'Constatações técnicas:
Após os levantamentos, inspeções, depoimentos de moradores, registros fotográficos (...) , a comissão evidencia os seguintes fatos:
O objeto do convênio não está concluído. (...) 
Todas as obras estão incompletas ou não executadas (...) ;
As obras executadas nas estações elevatórias e estação de tratamento estão com baixa qualidade técnica e sofrendo deterioração (...) ;
As obras das redes condominiais e coletoras estão incompletas. (...) 
Há vários serviços pagos (...) , mas não executados;
Há materiais e equipamentos pagos e não encontrados pela comissão no local indicado pela prefeitura (...) ; (...) 
- Atualmente as redes coletoras estão incompletas e danificadas (...) 
Várias frentes de serviços foram iniciadas e pagas sem que houvesse o início efetivo das obras, uma sequência lógica no (..) cronograma ou mesmo o seu cumprimento físico para conclusão do objeto; (...) 
- O Matadouro Municipal está utilizando a lagoa facultativa para despejo de seus esgotos; (...) 
- Apresentação de uma prestação de contas que não condiz com a realidade física do convênio. [sic]'
5. Destarte, como os responsáveis não lograram afastar os fatos inquinados ora em exame, remanesceram os débitos a seguir arrolados (peça 9, p. 18) :
	Valor (R$) 
	Data

	4.000.000,00
	24/11/2005

	2.000.000,00
	09/06/2006

	2.827.440,39
	01/09/2006

	5.000.000,00
	21/06/2007

	4.148.833,62
	23/04/2008

6. O fundamento para a instauração da Tomada de Contas Especial foi a execução parcial do objeto do ajuste, conforme apontado no Relatório de Tomada de Contas Especial (peça 8, p. 36-60) , do qual se reproduz o seguinte excerto:
'IV - DAS OCORRÊNCIAS (...) 
34. A Comissão encaminhou relatório parcial a 3ª Superintendência Regional (..) onde relata a vistoria que realizou em algumas Estações Elevatórias de Esgotos, Estação de Tratamento, lagoa anaeróbica, lagoas facultativas e algumas ruas contempladas pelo convênio, constatando o abandono e a falta de conclusão dos serviços (...) . 
35. Relatório Técnico sobre os quantitativos de serviços, bens e materiais instalados, aplicados e/ou estocados em conformidade com realidade encontrada em campo e documentos apresentados na prestação de contas do convênio (...) ; 
V- CONCLUSÃO (...) 
- o convênio foi assinado sem observar alguns requisitos para celebração contidos no Capítulo II artigo 2° da IN/STN 01/97 (...) ; (...) 
- os propósitos do convênio não foram atingidos (item 34 e item 35) ;
- o que foi realizado não está compatível com o objetivo do convênio (item 34 e item 35) ; (..) 
- a contrapartida não foi depositada na conta bancária específica (..) ; 
- os documentos comprobatórios das despesas efetuadas foram apresentados de forma irregular visto que os serviços não foram executados (item 33, item 34, item 35) ;
Diante do exposto, a Comissão avalia que a Convenente (...) deverá restituir aos cofres públicos a quantia corrigida, conforme Demonstrativo de Débitos, (...) onde apresenta: (...) R$ 4.000.000,00; (...) R$ 2.000.000,00; (...) R$ 2.827.440,39; (...) R$ 5.000.000,00; (...) R$ 5.000.000,00, totalizando o valor corrigido em R$ 32.251.371,61 (...) menos o valor devolvido pelo Município (...) de R$ 1.456.750,20 (...) [sic]'
7. Por meio dos Ofícios-PR/GB 577/2013 e 583/2013 e das Cartas 193/2015 e 194/2015 (peças 8, p. 268 e 304, e 9, p. 96, 98) , a Codevasf notificou os responsáveis da reprovação da prestação de contas e da consequente e necessária devolução dos recursos repassados.
8. Segundo o Relatório de Tomada de Contas Especial Complementar (peça 9, p. 16-20) , o fato que ensejou a instauração da competente Tomada de Contas Especial foi a não execução total do objeto pactuado, contrariando o previsto no artigo 22 da IN/STN 1/1997, não aprovação da prestação de contas, contrariando o previsto no art. 28 da IN/STN 1/1997, e a não devolução dos recursos repassados de acordo com artigo 7°, inciso XII, alíneas 'a' e 'b' da mesma Instrução Normativa.
9. Diante do não saneamento das irregularidades apontadas e da não devolução dos recursos, instaurou-se a Tomada de Contas Especial (Processo administrativo-MI 59530.Processo 000919/2010-38) . No Relatório de Tomada de Contas Especial Complementar (peça 9, p. 16-20) , conclui-se que o prejuízo importaria na quase totalidade dos recursos repassados, imputando-se a responsabilidade aos ex-prefeitos Sr. Fernando Bezerra de Souza Coelho (gestões 2001-2004 e 2005-2006) e Sr. Odacy Amorim de Souza (gestão 2007-2008) , uma vez que foram os gestores do convênio que executaram despesas.
10. O Relatório de Auditoria 385/2016 da Controladoria Geral da União também chegou às mesmas conclusões (peça 9, p. 178-182) . Após serem emitidos o Certificado de Auditoria, o Parecer do Dirigente e o Pronunciamento Ministerial, o processo foi remetido a esse Tribunal (peça 9, p. 184, 185, 191 e 189, respectivamente) .
11. No exame técnico da instrução inicial (peça 15) , foram analisados os documentos constantes dos autos e as condutas dos responsáveis, concluindo-se pela necessidade de realização de citação solidária dos Srs. Fernando Bezerra de Souza Coelho e Odacy Amorim de Souza, nos seguintes termos:
'44.1. realizar a citação, nos termos dos arts. 10, § 1º, e 12, incisos I e II, da Lei 8.443/1992 c/c o art. 202, incisos I e II, do Regimento Interno, do Fernando Bezerra de Souza Coelho (CPF: XXX.778.878-XX) e do Sr. Odacy Amorim de Souza (CPF: XXX.793.514-XX) , prefeitos do município de Petrolina/PE, aquele nas gestões 2001-2004 e 2005-2006, e este na gestão 2007-2008, para, no prazo de quinze dias, a contar do recebimento do ofício citatório, apresentem alegações de defesa quanto à ocorrência abaixo indicada, em razão da conduta também especificada, e/ou recolher aos cofres da Companhia de Desenvolvimento dos Vales do São Francisco e Parnaíba, as importâncias abaixo identificadas, atualizadas monetariamente a partir da data indicada até o seu recolhimento, ressaltando-se que, caso venham a ser condenados, o valor do débito será acrescido de juros de mora, nos termos da legislação em vigor: 
44.1.1. Ocorrência: não comprovação da boa e regular gestão dos recursos, em vista da reprovação da prestação de contas, bem como execução parcial com não aproveitamento da parte executada do objeto do Convênio 0.00.05.0034/00 (Siafi 529438) , firmado com a Codevasf/MI e que tinha por objeto a implantação de estação de tratamento de esgotos sanitários da Bacia Centro do município de Petrolina/PE.
	Valor (R$) 
	Data

	4.000.000,00
	24/11/2005

	2.000.000,00
	09/06/2006

	2.827.440,39
	01/09/2006

Total atualizado em 3/10/2018: R$ 17.513.698,90
44.1.2. Responsáveis solidários: 
44.2.1. Sr. Fernando Bezerra de Souza Coelho, prefeito do município de Petrolina/PE nas gestões 2001-2004 e 2005-2006.
44.2.2. Conduta: celebrar o Convênio 0.00.05.0034/00 (Siafi 529438) e autorizar início das obras mediante emissão de ordem de serviço sem obtenção do prévio licenciamento ambiental, contrariando o art. 12 da Lei nº 6.938/1981 e Decisões/TCU nº s 37/2000-Plenário, 124/2000-Plenário, 143/2001-Segunda Câmara, 243/2001-Segunda Câmara e 10/2002-Plenário; não executar o objeto pactuado no convênio e seus aditivos de forma a não atingir o benefício social esperado, em afronta ao art. 22 da IN 1/1997-STN, bem como à Cláusula Quarta, subitem 4.2 'a' do termo do Convênio 0.00.05.0034/00 (Siafi 529438) ; bem como executar despesa sem a devida comprovação documental, em ultraje aos arts. 62 e 63 da Lei 4.320/1964 (execução de despesas sem a regular liquidação) .
44.2.3. Evidências: Parecer Técnico, Análise Contábil, Comunicação Interna 4/2010, Relatório e Parecer Técnico e Informação 5/2015, respectivamente de 5/5/2009, 9/9/2009, 5/5/2010, out/2010 e 29/1/2015 (peças 5, p. 105-107 e 185, 1, p. 16-46, 7, p. 340-401, e 8, p. 1-32 e 436-438, respectivamente) .
44.2.4. Sr. Odacy Amorim de Souza, prefeito do mesmo município na gestão 2007-2008, solidariamente
44.2.5. Conduta: não executar o objeto pactuado no convênio e seus aditivos de forma a não atingir o benefício social esperado, em afronta ao art. 22 da IN 1/1997-STN, bem como à Cláusula Quarta, subitem 4.2 'a' do termo do Convênio 0.00.05.0034/00 (Siafi 529438) ; executar despesa sem a devida comprovação documental, em ultraje aos arts. 62 e 63 da Lei 4.320/1964 (execução de despesas sem a regular liquidação) ; não adotar as medidas legais visando ao resguardo do patrimônio público, descumprindo a Súmula 230 do TCU; bem como não concluir as obras objeto do ajuste em comento, o que propiciou a ocorrência de não funcionalidade do objeto, em descumprimento ao art. 38, inciso II, alínea 'a', da IN/STN 1/1997.
44.2.6. Evidências: Parecer Técnico, Análise Contábil, Comunicação Interna 4/2010, Relatório e Parecer Técnico, Informação 5/2015, Ofício 5/08-GAB/PMP e 3º, 4º e 5º Termos Aditivos, respectivamente de 5/5/2009, 9/9/2009, 5/5/2010, out/2010, 29/1/2015, 8/1/2008, 16/1/2007, 28/1/2008 e 7/7/2008 (peças 5, p. 105-107 e 185, 1, p. 16-46, 7, p. 340-401, 8, p. 1-32 e 436-438, e 3, p. 86, 12-14, 108-110, 168-170, respectivamente) .
	Valor (R$) 
	Data

	5.000.000,00
	21/06/2007

	4.148.833,62
	23/04/2008

Total atualizado em 3/10/2018: R$ 17.066.840,79
44.3. Responsável: Sr. Odacy Amorim de Souza, prefeito do município de Petrolina/PE na gestão 2007-2008.
44.3.1. Conduta: não executar o objeto pactuado no convênio e seus aditivos de forma a não atingir o benefício social esperado, em afronta ao art. 22 da IN 1/1997-STN, bem como à Cláusula Quarta, subitem 4.2 'a' do termo do Convênio 0.00.05.0034/00 (Siafi 529438) ; executar despesa sem a devida comprovação documental, em ultraje aos arts. 62 e 63 da Lei 4.320/1964 (execução de despesas sem a regular liquidação) ; bem como não concluir as obras objeto do ajuste em comento, o que propiciou a ocorrência de não funcionalidade do objeto, em descumprimento ao art. 38, inciso II, alínea 'a', da IN/STN 1/1997.
44.3.2. Evidências: Parecer Técnico, Análise Contábil, Comunicação Interna 4/2010, Relatório e Parecer Técnico, Informação 5/2015, Ofício 5/08-GAB/PMP e 3º, 4º e 5º Termos Aditivos, respectivamente de 5/5/2009, 9/9/2009, 5/5/2010, out/2010, 29/1/2015, 8/1/2008, 16/1/2007, 28/1/2008 e 7/7/2008 (peças 5, p. 105-107 e 185, 1, p. 16-46, 7, p. 340-401, 8, p. 1-32 e 436-438, e 3, p. 86, 12-14, 108-110, 168-170, respectivamente) .
12. Em cumprimento ao despacho do Relator, Ministro André Luís de Carvalho (peça 17) , foi efetuada a citação do Sr. Fernando Bezerra de Souza Coelho, por meio do Ofício 1667/2018, de 25/10/2018 (peça 21) , efetivamente recebido em 9/11/2018, como atesta o aviso de recebimento - AR de peça 22. Quanto ao Sr. Odacy Amorim de Souza, a citação se deu através do Ofício 1668/2018, de 25/10/2018 (peça 20) , recebido em 9/11/2018, conforme aviso de recebimento - AR de peça 23.
13. O Sr. Fernando Bezerra de Souza Coelho apresentou as alegações de defesa de peça 26.
14. O Sr. Odacy Amorim de Souza, por meio de sua procuradora, Sra. Geisiele Barbosa Vanderlei Gomes (sem procuração nos autos) , requereu prorrogação de prazo para apresentação de suas alegações de defesa (peça 24) , tendo sido deferido prazo adicional de 30 dias, conforme despacho de peça 25.
15. Transcorrido o prazo regimental o Sr. Odacy Amorim de Souza não apresentou alegações de defesa, quedando-se silente. Operam-se, portanto, para este responsável, os efeitos da revelia, dando-se prosseguimento ao processo, nos termos do art. 12, §3º, da Lei 8.443/1992.
16. No exame técnico realizado na instrução de peça 29, foram analisadas as alegações de defesa apresentadas pelo Sr. Fernando Bezerra de Souza Coelho e a revelia do Sr. Odacy Amorim de Souza, conforme abaixo se reproduz integralmente:
'EXAME TÉCNICO
16. Preliminarmente, cumpre tecer breves considerações sobre a forma como são realizadas as comunicações processuais no TCU. A esse respeito, destacam-se o art. 179, do Regimento Interno do TCU (Resolução 155, de 4/12/2002) e os arts. 3º e 4º, inciso III, § 1º, da Resolução TCU 170, de 30 de junho de 2004, in verbis:
'Resolução 155/2002 (Regimento Interno) :
Art. 179. A citação, a audiência ou a notificação, bem como a comunicação de diligência, far se-ão:
I - mediante ciência da parte, efetivada por servidor designado, por meio eletrônico, fac-símile, telegrama ou qualquer outra forma, desde que fique confirmada inequivocamente a entrega da comunicação ao destinatário;
II - mediante carta registrada, com aviso de recebimento que comprove a entrega no endereço do destinatário;
III - por edital publicado no Diário Oficial da União, quando o seu destinatário não for localizado
 (...) Resolução TCU 170/2004:
Art. 3º As comunicações serão encaminhadas aos seus destinatários por meio de:
I - correio eletrônico, fac-símile ou telegrama;
II - servidor designado;
III - carta registrada, com aviso de recebimento;
IV - edital publicado no Diário Oficial da União, quando o seu destinatário não for localizado, nas hipóteses em que seja necessário o exercício de defesa.
 (...) Art. 4º. Consideram-se entregues as comunicações:
I - efetivadas conforme disposto nos incisos I e II do artigo anterior, mediante confirmação da ciência do destinatário;
II - realizadas na forma prevista no inciso III do artigo anterior, com o retorno do aviso de recebimento, entregue comprovadamente no endereço do destinatário;
III - na data de publicação do edital no Diário Oficial da União, quando realizadas na forma prevista no inciso IV do artigo anterior.
§ 1º O endereço do destinatário deverá ser previamente confirmado mediante consulta aos sistemas disponíveis ao Tribunal ou a outros meios de informação, a qual deverá ser juntada ao respectivo processo.'
 (...) 
17. Portanto, a validade da citação via postal não depende de que o aviso de recebimento seja assinado pelo próprio destinatário da comunicação, o que dispensa, no caso em tela, a entrega do AR em 'mãos próprias'. A exigência da norma é no sentido de o Tribunal verificar se a correspondência foi entregue no endereço correto, residindo aqui a necessidade de certeza inequívoca. 
18. Não é outra a orientação da jurisprudência do TCU, conforme se verifica nos julgados a seguir transcritos:
São válidas as comunicações processuais entregues, mediante carta registrada, no endereço correto do responsável, não havendo necessidade de que o recebimento seja feito por ele próprio (Acórdão 3648/2013-TCU-Segunda Câmara, Relator Ministro José Jorge) ;
É prescindível a entrega pessoal das comunicações pelo TCU, razão pela qual não há necessidade de que o aviso de recebimento seja assinado pelo próprio destinatário. Entregando se a correspondência no endereço correto do destinatário, presume-se o recebimento da citação. (Acórdão 1019/2008-TCU-Plenário, Relator Ministro Benjamin Zymler) ;
As comunicações do TCU, inclusive as citações, deverão ser realizadas mediante Aviso de Recebimento - AR, via Empresa Brasileira de Correios e Telégrafos, bastando para sua validade que se demonstre que a correspondência foi entregue no endereço correto. (Acórdão 1526/2007-TCU-Plenário, Relator Ministro Aroldo Cedraz) .
19. A validade do critério de comunicação processual do TCU foi referendada pelo Supremo Tribunal Federal, nos termos do julgamento do MS-AgR 25.816/DF, por meio do qual se afirmou a desnecessidade da ciência pessoal do interessado, entendendo-se suficiente a comprovação da entrega do 'AR' no endereço do destinatário:
EMENTA: AGRAVO REGIMENTAL. MANDADO DE SEGURANÇA. DESNECESSIDADE DE INTIMAÇÃO PESSOAL DAS DECISÕES DO TRIBUNAL DE CONTAS DA UNIÃO. ART. 179 DO REGIMENTO INTERNO DO TCU. INTIMAÇÃO DO ATO IMPUGNADO POR CARTA REGISTRADA, INICIADO O PRAZO DO ART. 18 DA LEI nº 1.533/51 DA DATA CONSTANTE DO AVISO DE RECEBIMENTO. DECADÊNCIA RECONHECIDA. AGRAVO IMPROVIDO.
O envio de carta registrada com aviso de recebimento está expressamente enumerado entre os meios de comunicação de que dispõe o Tribunal de Contas da União para proceder às suas intimações.
O inciso II do art. 179 do Regimento Interno do TCU é claro ao exigir apenas a comprovação da entrega no endereço do destinatário, bastando o aviso de recebimento simples.
20. No caso em apreço, a citação do Sr. Odacy Amorim de Souza é válida, uma vez que foi encaminhada para o seu endereço oficial constante da base da Receita Federal (peça 18) e foi efetivamente recebida, conforme aviso de recebimento - AR de peça 23. Não obstante a ausência de procuração nos autos, houve o seu comparecimento aos autos com pedido de prorrogação de prazo (peça 24) .
21. Quanto ao mérito, nos processos do TCU, a revelia não conduz à presunção de que seriam verdadeiras todas as imputações levantadas contra os responsáveis, diferentemente do que ocorre no processo civil, em que a revelia do réu opera a presunção da verdade dos fatos narrados pelo autor. Dessa forma, a avaliação da responsabilidade do agente não pode prescindir da prova existente no processo ou para ele carreada. 
22. Ao não apresentar sua defesa, o Sr. Odacy Amorim de Souza deixou de produzir prova quanto à regularidade da aplicação dos recursos do convênio, em afronta às normas que impõem aos jurisdicionados a obrigação legal de, sempre que demandados pelos órgãos de controle, apresentarem os documentos que demonstrem a correta utilização das verbas públicas, a exemplo do contido no art. 93 do Decreto-Lei 200/67: 'Quem quer que utilize dinheiros públicos terá de justificar seu bom e regular emprego na conformidade das leis, regulamentos e normas emanadas das autoridades administrativas competentes.' 
23. Considerando o princípio da verdade real que rege a atuação desta Corte, ainda que as alegações de defesa não tenham sido apresentadas pelo responsável, a revelia não afasta a obrigatoriedade da análise dos elementos probatórios disponíveis nos autos, conforme reiterados acórdãos do Tribunal (Acórdão 163/2015-TCU-Segunda Câmara, Rel.  Min. Subst. André de Carvalho; 2.685/2015 - 2ª Câmara, Rel. Min. Raimundo Carreiro; 2.801/2015 - 1ª Câmara, Rel. Min. Walton Alencar Rodrigues; 4.340/2015 - 1ª Câmara, Rel. Min. Subst. Weder de Oliveira e 5.537/2015 - 1ª Câmara, Rel. Min. Subst. Weder de Oliveira) . Assim, procurou-se buscar, em manifestações da responsável na fase interna desta Tomada de Contas Especial, se havia argumentos que pudessem ser aproveitados em seu favor.
24. No entanto, reexaminando os autos, observa-se que, em obediência aos princípios constitucionais que asseguram o direito ao contraditório e à ampla defesa, o responsável foi notificado na fase interna, conforme Ofício-PR/GB 583/2013 e Carta 193/2015 (peças 8, p. 304, e 9, p. 96) , tendo apresentado as justificativas constantes de peça 9, p. 108-110, que se limitaram ao envio de cópia da sentença judicial proferida nos autos da Ação Civil Pública de Improbidade Administrativa (Processo 0000339-94.2014.4.05.8308) , contra ele movida pelo Ministério Público Federal, da qual resultou na improcedência do pedido (peça 9, p. 112-130) . Assim, não encontramos nenhum argumento nos autos que possa vir a ser analisado e posteriormente utilizado para afastar as irregularidades apontadas.
25. Vale ressaltar que a pretensão punitiva do TCU, conforme Acórdão 1441/2016-TCU-Plenário, que uniformizou a jurisprudência acerca dessa questão, subordina-se ao prazo geral de prescrição indicado no art. 205 do Código Civil, que é de 10 anos, contado da data de ocorrência da irregularidade sancionada, nos termos do art. 189 do Código Civil, sendo este prazo interrompido pelo ato que ordenar a citação, a audiência ou a oitiva do responsável. No caso em exame, em se tratando de execução parcial do objeto, o marco inicial para contagem do prazo prescricional é a data limite para apresentação da prestação de contas final, no caso 30/3/2009 (Acórdão 10145/2017-TCU-Segunda Câmara, Relator Min. Marcos Bemquerer, Acórdão 3749/2018-TCU-Segunda Câmara, Relatora Min. Ana Arraes, Acórdão 2278/2019-TCU-Primeira Câmara, Relator Min. Augusto Sherman) . Tendo sido o ato de ordenação da citação assinado em 20/10/2018 (peça 17) , não houve o decurso de prazo superior a 10 anos. No caso específico do Sr. Fernando Bezerra de Souza Coelho considerando-se que os pagamentos por serviços não executados e as demais condutas se deram dentro de seu mandato, terminado em dezembro/2006, houve o transcurso de prazo superior a 10 anos, configurando, portanto, a prescrição da pretensão punitiva. Já no caso do Sr. Odacy Amorim de Souza (sucessor) , sua conduta omissiva se perpetuou até o final de seu mandato, em 31/12/2008, não tendo havido o transcurso de 10 anos até 20/10/2018. No seu caso, assim, não há prescrição da pretensão punitiva.
26. Em se tratando de processo em que a parte interessada não se manifestou acerca das irregularidades imputadas, não há elementos para que se possa efetivamente aferir e reconhecer a ocorrência de boa-fé na conduta da responsável ou de quaisquer outros excludentes de culpabilidade, podendo o Tribunal, desde logo, proferir o julgamento de mérito pela irregularidade das contas, nos termos dos §§ 2º e 6º do art. 202 do Regimento Interno do TCU. (Acórdão 133/2015-TCU-Primeira Câmara, Rel. Min. Bruno Dantas; 2.455/2015 - 1ª Câmara, Rel. Min. Bruno Dantas; 3.604/2015 - 1ª Câmara, Rel. Min. Bruno Dantas; 5.070/2015 - 2ª Câmara, Rel. Min. Subst. André de Carvalho e 2.424/2015 - Plenário, Rel. Min. Benjamin Zymler) .
27. Com relação ao valor do dano para o qual o Sr. Odacy Amorim de Souza foi citado individualmente, verificamos que está incorreto, uma vez que não foi apropriado corretamente o valor devolvido pelo município à CODEVASF (peça 3, p. 388) . Os valores corretos do dano estão abaixo identificados:
	VALOR ORIGINAL (R$) 
	DATA DA OCORRÊNCIA
	DÉBITO/CRÉDITO

	5.000.000,00
	21/06/2007
	D

	5.000.000,00
	23/04/2008
	D

	1.456.750,20
	19/3/2009
	C

28. Vale esclarecer que o quadro acima representa um débito menor do que aquele para o qual foi citado anteriormente, uma vez que sua atualização para 10/7/2019 totaliza R$ 16.599.397,50, ao passo que os valores constantes da citação totalizam R$ 17.597.401,61, quando atualizados para a mesma data.
29.  Dessa forma, e considerando que o exame das alegações do Sr. Fernando Bezerra de Souza Coelho (itens 48 a 95) não trouxeram argumentos e justificativas que possam ser aproveitados em seu favor, o Sr. Odacy Amorim de Souza deve ser considerado revel, nos termos do art. 12, §3º, da Lei 8.443/1992, devendo as contas serem julgadas irregulares, condenando-o ao débito apurado, aplicando-lhe, ainda, a multa prevista no art. 57 da Lei 8.443/1992.
30. Quanto ao Sr. Fernando Bezerra de Souza Coelho passamos a analisar as alegações de defesa por ele apresentadas (peça 26) .
31. Argumentos: a peça de defesa do responsável se apresenta em duas linhas argumentativas: uma baseada nos termos do julgamento da Ação Civil Pública de Improbidade Administrativa (Processo 0001250-14.2011.4.05.8308) , contra ele movida pelo Ministério Público Federal, da qual resultou na improcedência do pedido (peça 26, p. 22-50) e outra não relacionada à citada decisão.
32. Inicia suas razões de defesa registrando que a comissão designada pela CODEVASF teria apontado que as etapas que foram executadas estavam adequadas e em condições de serem aceitas, cabendo ao município concluí-las para que o objeto fosse utilizado pela população. Assim, acredita que a CODEVASF teria concluído que a gestão do responsável comprovou a aplicação de todos os recursos recebidos no convênio
33. Relembra que no término de seu mandato o convênio estava em execução, com prazo e recursos disponíveis para a conclusão do objeto. Assim, entende estar claro não lhe caber qualquer responsabilidade pela não conclusão das obras, já que tal obrigação teria sido transferida ao seu sucessor.
34. Para corroborar sua afirmação, reproduziu a tabela constante da peça 8, p. 318, onde foi apontada a aprovação da prestação de contas do responsável, no valor de R$ 6.000.000,00, sendo o saldo de R$ 2.827.440,39 transferido ao seu sucessor. Conclui, portanto, ter restado por comprovar apenas R$ 135.988,68, referente à contrapartida municipal não depositada na conta do convênio.
35. Sobre a contrapartida, citou jurisprudência do Tribunal, segundo a qual o débito referente à contrapartida deveria ser imputado ao município e não a ele.
36. Em linhas de conclusão acerca dos argumentos até aqui descritos, apresentou a seguinte conclusão:
'Assim, quando analisada de maneira acurada e contextualizada, a manifestação da Comissão de Tomada de Contas Especial deixa claro que os recursos públicos federais transferidos pela CODEVASF durante a gestão liderada por este Defendente foram aplicados no objeto pactuado, aprovados, e estão em condições de serem aceitos. Ademais, não pode o ex-prefeito responder pela imputação de não conclusão das obras, sobretudo quando se verifica a regularidade da aplicação dos recursos que foram aplicados durante a sua gestão. A responsabilidade pela conclusão do objeto foi transferida aos seus sucessores, que passaram a gerir o saldo do convênio e deram continuidade à sua execução.'
37. Em novas argumentações, desta feita com base nas conclusões da sentença que julgou improcedente o pedido do Ministério público, nos autos da Ação Civil Pública de Improbidade Administrativa - Processo 0001250-14.2011.4.05.8308 (peça 26, p. 22-50) , informa que a aludida sentença julgou improcedente todas as acusações suscitadas contra o responsável e que a matéria tratada na ação civil pública é exatamente a mesma aqui apreciada. 
38. Em detalhamento às irregularidades apontadas, esclarece que a acusação de ausência de licença ambiental e a falta de comprovação da propriedade do imóvel anterior à celebração, restou não acatada pelo juízo. Sustenta que não era possível e necessário desapropriar todas as áreas objeto das obras, razão pela qual o responsável apresentou somente declaração de domínio público, pois os dutos e canos seriam assentados sob ruas e vias da cidade.
39. Com relação aos terrenos onde seriam instaladas algumas estações elevatórias, alega que não era possível desapropriar previamente todos os terrenos, já que a equipe técnica teria informado que só se saberia a localização das estações após o início dos trabalhos, à medida que os mapas de sondagens e os registros da Compesa (Companhia Pernambucana de Saneamento) iam sendo confirmados in loco.
40. Quanto ao licenciamento ambiental, alega que havia um contrato de execução vigente em 2002 para a execução de saneamento em diversos bairros de Petrolina, incluindo as bacias Centro e Dom Avelar (peça 26, p. 55) . Ao aproveitar o referido contrato para a execução das obras objeto do convênio, acreditava o responsável que o empreendimento, como um todo, estaria previamente licenciado. Todavia, antes da celebração do convênio foi protocolado um requerimento de licença ambiental junto à CPRH, o que acreditava o responsável ser suficiente para a assinatura do convênio, prática essa que afirma ser comum à época.
41. Registra que a licença ambiental veio a ser expedida pela CPRH em 2/2/2006 e encaminhada à CODEVASF.
42. Alega o responsável que sempre esteve alerta e empenhado em regularizar pendências preliminares à celebração do convênio, inclusive aquelas relacionadas à licença ambiental e desapropriação de imóveis, conforme expediente encaminhado à CODEVASF (peça 26, p. 52-54) .
43. Resumindo, sobre as irregularidades afetas à ausência de licença ambiental e titularidade dos terrenos onde se dariam as obras assim concluiu:
'Em suma, o que se verifica no caso em apreço é que o Defendente sempre procurou seguir as regras da Instrução Normativa nº 01/1997 da STN, as quais acabaram sendo cumpridas, tendo em vista que foi apresentada a Declaração de Domínio Público do sítio da obra (empreendimento de saneamento básico) , bem como a competente licença ambiental expedida pelo CPRH. Eventuais atrasos na obtenção destes documentos não podem ser apontados como causa de inexecução contratual, posto que as eventuais falhas foram sanadas, nem tampouco podem ser confundidos com irregularidades de gestão, como também concluiu a Justiça Federal ao julgar improcedente ação civil pública com idêntica imputação'
44. Em seguida, trata da irregularidade relativa a deficiências do projeto básico e de falhas que teriam ensejado a não conclusão do objeto, reproduzindo trecho da sentença proferida na ação civil pública, onde se reconheceu que imputar tais irregularidades acarretaria em responsabilização objetiva, não aceita no âmbito do TCU. Assevera que não lhe cabia a incumbência de estudar, preparar e aprovar projeto básico para a licitação, mas tão somente a de verificar sua presença no procedimento licitatório no ato de sua homologação.
45. Quanto à irregularidade relacionada a vícios no procedimento licitatório, também afastada na ação civil pública, ressalta que não deve responder por atos da comissão de licitação do município. Ademais, registra que o aproveitamento do contrato anterior foi considerado legal pela CODEVASF, não lhe cabendo responsabilização.
46. Por fim, relata que a sentença proferida na ação civil pública (peça 26, p. 22-50) afastou as acusações relativas a vícios em planilhas, sobrepreço e falhas na formação dos preços.
47. Concluindo suas alegações de defesa assim se manifestou o responsável:
'Como se vê claramente dos trechos acima reproduzidos, a sentença do juízo da 17ª Vara Federal afastou cada uma das acusações de irregularidades suscitadas, declarando que os fatos apurados na prestação de contas do Convênio em apreço não são suficientes para evidenciar qualquer malversação dos recursos públicos federais repassados, afastando as acusações de improbidade administrativa no caso concreto.
Neste contexto, com a devida vênia, não merece ser acolhida a conclusão da Unidade Técnica do TCU, pois os apontamentos ali lançados já foram devidamente analisados e afastados até mesmo pelo Poder Judiciário em sentença irretocável que concluiu pela improcedência de ação civil pública por ato de improbidade administrativa onde foram apurados os mesmos fatos analisados na presente prestação de contas.'
48. Análise: grande parte dos argumentos de defesa apresentados pelo responsável buscam socorro no resultado da Ação Civil Pública de Improbidade Administrativa (Processo 0001250-14.2011.4.05.8308) , movida pelo Ministério Público Federal contra o responsável e outros, materializada pela sentença proferida pelo Juízo da 17ª Vara Federal, da Seção Judiciária de Pernambuco (peça 26, p. 22-50) .
49. Preliminarmente, com relação à improcedência da ação de improbidade administrativa, da qual figurou como requerido o responsável, necessário esclarecer que a repercussão da referida decisão judicial não obsta a atuação do Tribunal de Contas da União no andamento, análise e julgamento desta tomada de contas especial, haja vista a independência das instâncias administrativa, civil e penal e a competência própria do TCU, estabelecida pela Constituição Federal e por sua Lei Orgânica (Lei nº 8.443/1992) , para o julgamento das contas daqueles que derem causa a perda, extravio ou outra irregularidade de que resulte dano ao erário. 
50. Ademais, para que haja qualquer impacto na atuação do Tribunal, é necessário que tenha havido o trânsito em julgado no processo judicial e que haja pelo menos a configuração de uma das hipóteses abaixo transcritas:
a) sentença de absolvição criminal transitada em julgado que reconheça inocorrência do fato ilícito ou a não-autoria pelo agente responsabilizado (art. 935 do Código Civil, art. 66 do Código de Processo Penal e art. nº 126 da Lei nº 8.112/90) ; e
b) sentença de absolvição criminal transitada em julgado que reconheça a ocorrência de excludentes de ilicitude na conduta do responsável (estado de necessidade, em legítima defesa, em estrito cumprimento de dever legal ou no exercício regular de direito, conforme art. 65 do Código de Processo Penal) .
51. A decisão judicial proferida nos autos da ação civil pública trazida em sua defesa não tratou de sentença absolutória em sede penal, com negativa de autoria ou afirmação de inexistência do fato. Além disso, a ação movida com fulcro na chamada Lei de Improbidade Administrativa não afasta a incidência de outras ilegalidades ou má gestão que porventura possam ter sido praticadas pelo responsável.
52. Não se pode confundir improbidade administrativa com simples ilegalidade ou desorganização administrativa. A improbidade é a ilegalidade tipificada e qualificada pelo elemento subjetivo da conduta do agente. Portanto, a finalidade da lei é punir o agente público desonesto, não o inábil e incompetente.
53. Os atos de improbidade administrativa não são infrações penais porque não dão ensejo a penas privativas de liberdade, nem se submetem ao juízo criminal. Ademais, a própria Constituição Federal, ao prever sua definição no § 4º do art. 37, indicando as sanções cabíveis, foi expressa em afirmar que elas são aplicáveis sem prejuízo da ação penal cabível, evidenciando assim seu caráter extrapenal.
54. A jurisprudência do TCU consagra o princípio da independência das instâncias, ou seja, decisões judiciais em princípio não mitigam a possibilidade de o tribunal prolatar acórdão sobre o mesmo tema, como mostramos nos julgados a seguir (grifos nossos) :
'Acórdão 2349/2019-TCU-Segunda Câmara, Relator Min. Aroldo Cedraz
5.8. É cediço, portanto, que a obrigação de ressarcimento ao erário prescinde de comprovação de dolo ou mesmo da evidenciação de locupletamento pessoal conforme pacificado na jurisprudência desta Corte. É suficiente a quantificação do dano, a identificação da conduta do responsável que caracterize sua culpa, seja por imprudência, imperícia ou negligência, e a demonstração do nexo de causalidade entre a conduta culposa (stricto sensu) e a irregularidade que ocasionou o dano ao erário, o que, no caso vertente, se verificou na omissão em dar bom andamento à execução do Convênio 22/2004-Siafi 501924. 
12. Por derradeiro, sobre a alegada omissão quanto ao julgamento pela improcedência da ação judicial de improbidade administrativa, ajuizada pelo Ministério Público Federal (0003907- 55.2014.4.01.4000) , note-se que o voto condutor do julgado recorrido enfrentou essa questão nos seguintes termos:
'12. No que diz respeito à improcedência da ação civil de improbidade administrativa movida contra o recorrente (3ª Vara Federal do Estado do Piauí no processo 0003907-55.2014.4.01.4000) , afasto os argumentos apresentados pelo recorrente e esclareço que referida ação não vincula o exame realizado pelo TCU. Tanto o princípio da inafastabilidade da apreciação judicial está garantido como a segurança jurídica. As análises de esferas distintas são garantidas pelo princípio da independência das instâncias, como já assentado na jurisprudência do TCU, a exemplo dos Acórdão 131/2017-TCU-Plenário, 6.903/2018-TCU-2ª Câmara e 2.983/2016-TCU-1ª Câmara. Evidentemente, como bem assentou a Serur, 'isso não significa, em absoluto, que o Tribunal de Contas deixe de considerar eventuais análises realizadas pelo juízo responsável, vez que o mesmo se debruçou exaustivamente sobre os mesmos fatos objeto desta Tomada de Contas Especial'. Dessa consideração, entretanto, não sobreveio nenhuma informação capaz de alterar o juízo formulado no julgado recorrido, que está devidamente fundamentado nas provas colacionadas neste processo.'
Acórdão 725/2019-TCU-Plenário, Relator Min. André de Carvalho
22. O Sr. Adevaldo Alves de Araújo, em suas alegações, informou que se encontram, na Justiça Federal - MG, processos ajuizados pelo INSS (penal e improbidade administrativa)  em seu desfavor, e que a Justiça Federal em segunda instância, arquivou, com a concordância do Ministério Público e do Procurador do INSS, um dos processos por prescrição.
 (...) 23. A existência de processos no Poder Judiciário e no TCU com idêntico objeto não caracteriza repetição de sanção sobre mesmo fato (bis in idem)  nem litispendência. No ordenamento jurídico brasileiro vigora o princípio da independência das instâncias, em razão do qual podem ocorrer condenações simultâneas nas diferentes esferas jurídicas (cível, criminal e administrativa) . O recolhimento do débito, em um ou outro processo, no entanto, serve para comprovação de quitação e sana a dívida. Nesse sentido os Acórdão 961/2018-TCU-Plenário, 115/2018-Segunda Câmara e 30/2016-Plenário.
24. Conclui-se, dessa forma, que a alegação de que já existem processos judiciais não afeta o julgamento desta Corte de Contas, haja vista a independência das instâncias. 
Acórdão 2610/2008-TCU-Plenário Relator: VALMIR CAMPELO
A sentença proferida pelo juízo cível, sob qualquer fundamento, não vincula a decisão administrativa proferida pelo TCU, em razão do princípio da independência das instâncias. Apenas a sentença absolutória no juízo criminal fundada no reconhecimento da inexistência material do fato ou na negativa de autoria tem habilidade para impedir a responsabilização civil e administrativa do agente.
Acórdão 2695/2019-TCU-Primeira Câmara, Relator Min. Bruno Dantas
Como é cediço, vige em nosso ordenamento jurídico a independência das instâncias civil, penal e administrativa, princípio que considero não apenas uma prerrogativa desta Corte, mas também a obrigação de formarmos nosso juízo a partir da nossa própria valoração das provas e fatos carreados aos autos.
Se nem a decisão adotada por outras instâncias, em face do mencionado princípio, tem o condão de vincular o juízo desta Corte de Contas, tampouco o terão eventuais informações e inferências consignadas na motivação de decisão proferida em outra esfera. Não se trata de negar a possibilidade de decisões de outros órgãos serem utilizadas como elemento de convicção em nossos julgados. O que é inconcebível é tomarmos como verdade afirmações e conclusões contidas na motivação de sentença judicial como se essa, por si só, constituísse prova dos fatos que menciona, quando os elementos dos autos contradizem tais informações. Dito isso, volto a tratar da correta verificação do suposto dano no presente caso concreto.'
55. O próprio Supremo Tribunal Federal já referendou a independência das instâncias, reafirmando a competência do TCU, conforme registrado no Acórdão 601/2019-TCU-Plenário, Relator Min. Raimundo Carreiro, cujo trecho transcrevemos:
'87. O Supremo Tribunal Federal decidiu que ação civil pública, baseada na Lei 8.429/1992, não retira a competência do TCU de instaurar a devida tomada de contas especial, bem como destacou a independência das instâncias civil, administrativa e penal, nos termos da decisão sobre o Mandado de Segurança 25880/DF (publicado em 16/3/2007) :
MANDADO DE SEGURANÇA. TRIBUNAL DE CONTAS DA UNIÃO. COMPETÊNCIA. ART. 71, II, DA CONSTITUIÇÃO DO BRASIL E ART. 5º, II E VIII, DA LEI N. 8.443/92. TOMADA DE CONTAS ESPECIAL. VIOLAÇÃO AOS ARTS. 148 A 182 DA LEI N. 8.112/90. INOCORRÊNCIA. PROCEDIMENTO DISCIPLINADO NA LEI N. 8.443/92. AJUIZAMENTO DE AÇÃO CIVIL PÚBLICA. PREJUDICIALIDADE DA TOMADA DE CONTAS ESPECIAL. IMPOSSIBILIDADE. INDEPENDÊNCIA ENTRE AS INSTÂNCIAS CIVIL, PENAL E ADMINISTRATIVA. QUESTÃO FÁTICA. DILAÇÃO PROBATÓRIA. IMPOSSIBILIDADE. SEGURANÇA DENEGADA. 1. A competência do Tribunal de Contas da União para julgar contas abrange todos quantos derem causa a perda, extravio ou outra irregularidade de que resulte dano ao erário, devendo ser aplicadas aos responsáveis, em caso de ilegalidade de despesa ou irregularidade de contas, as sanções previstas em lei, lei que estabelecerá, entre outras cominações, multa proporcional ao dano causado aos cofres públicos [art. 71, II, da CB/88 e art. 5º, II e VIII, da Lei n. 8.443/92]. 2. A tomada de contas especial não consubstancia procedimento administrativo disciplinar. Tem por escopo a defesa da coisa pública, buscando o ressarcimento do dano causado ao erário. Precedente [MS n. 24.961, Relator o Ministro CARLOS VELLOSO, DJ 04.03.2005]. 3. Não se impõe a observância, pelo TCU, do disposto nos artigos 148 a 182 da Lei n. 8.112/90, já que o procedimento da tomada de contas especial está disciplinado na Lei n. 8.443/92. 4. O ajuizamento de ação civil pública não retira a competência do Tribunal de Contas da União para instaurar a tomada de contas especial e condenar o responsável a ressarcir ao erário os valores indevidamente percebidos. Independência entre as instâncias civil, administrativa e penal. 5. A comprovação da efetiva prestação de serviços de assessoria jurídica durante o período em que a impetrante ocupou cargo em comissão no Tribunal Regional do Trabalho da 1ª Região exige dilação probatória incompatível com o rito mandamental. Precedente [MS n. 23.625, Relator o Ministro MAURÍCIO CORRÊA, DJ de 27.03.2003]. 6. Segurança denegada, cassando-se a medida liminar anteriormente concedida, ressalvado à impetrante o uso das vias ordinárias (grifamos) .
56. Feitas as considerações preliminares, não se vislumbra qualquer vinculação da decisão judicial apresentada pelo responsável com a competência do Tribunal para instaurar a presente tomada de contas especial e proferir julgamento acerca das irregularidades por ele cometidas.
57. A afirmação de que a CODEVASF teria declarado que as etapas foram executadas, estavam adequadas e em condições de serem aceitas, cabendo ao município concluí-las, foram retiradas da conclusão do Relatório de Tomada de Contas Especial (peça 8, p. 60) . Referido relatório, emitido em 29/10/2010, portanto há quase uma década, sinalizava apenas 'que parte do serviço realizado pela convenente pode ser aceita pela Codevasf caso a municipalidade pretenda concluir as obras objeto do convênio'.
58. Tal conclusão não teve o propósito de conferir total regularidade à aplicação dos recursos recebidos pelo responsável, mesmo porque há outras irregularidades relevantes no processo e condicionantes para o não alcance dos propósitos do convênio.
59. Tratou a afirmação da CODEVASF apenas de sinalizar ao ente municipal da possibilidade, naquela época, de aproveitamento de parte do que fora executado. Ainda assim, deveria o município comprovar previamente a real capacidade técnica e financeira para levar o objeto à sua conclusão. Todavia, não há nos autos nenhum documento do município demonstrando qualquer iniciativa de retomada das obras, com o aproveitamento parcial do que fora construído, conforme registrado na peça 8, p. 406.
60. Observe-se que a afirmação da CODEVASF, quanto à possibilidade de aproveitamento parcial das obras, se deu em 29/10/2010, quando já havia, desde 5/5/2010, a configuração do estado de abandono das obras, detalhadamente registrado na Comunicação Interna 4/2010 (peça 1, p. 16-46) , a qual reproduzimos alguns de seus trechos detalhando o estado das obras:
'Estação Elevatória de Esgoto n°. 01, a comissão encontrou uma edificação cercada parcialmente por um muro de alvenaria desprovido de revestimento, (...) não existe nenhum portão ou outro tipo de barreira que impeça a entrada de vândalos ao local, em contrapartida é possível verificar a existência de aberturas no perímetro do muro, bem como locais em que se percebe que o mesmo passou por processo de demolição. No interior do espaço, delimitado pelo muro, é possível ver um conjunto de postes que deveriam ter sido usados para instalar uma subestação elétrica elevada, também existe neste local uma série de caixas de concreto que provavelmente deveriam ser usadas para o assentamento dos registros. No entanto, de todas as intervenções ali realizadas, a mais suntuosa e que chama a atenção é uma edificação com pé direito de aproximadamente 4,00m provida de laje que provavelmente seria utilizada para abrigar o sistema de bombeamento e a caixa de sucção. Quanto a esta edificação é possível verificar que problemas de recalque do solo, na região onde o prédio foi erguido, acabaram por provocar o surgimento de destacáveis rachaduras nas paredes e na laje de piso, as patologias são sensíveis de tal forma que parte dos cobogós, usados na construção de uma parede de vedação, encontram-se jogados ao chão em decorrência do desmoronamento da referida parede, outra evidência do recalque é o desmoronamento de parte do revestimento das paredes, bem como a elevação do contra piso interno e as fissuras existentes no solo do lado externo da edificação.
 (...) Muito embora as atuais condições da edificação, que serviria para Estação de Elevação de Esgoto, indicarem que a mesma sofre de patologia extremamente grave provocada por vicio de construção, acreditamos ser necessário um estudo mais aprofundado das condições da fundação, bem como análise em laboratório das resistências atuais dos materiais utilizados na construção para, só após estes estudos, poderá determinar que os vícios existentes na edificação acabem por condenar a mesma à demolição.
 (...) Quanto a Terceira Estação elevatória de Esgoto a mesma foi construída em meio a uma comunidade nas proximidades da casa de detenção do município de Petrolina. (...) No interior da área delimitada a ser usada pela Estação Elevatória de Esgoto é possível detectar a existência de caixas feitas em concreto que tanto servia para assentamento dos registros, como também serviria para a pré-filtragem dos afluentes antes de chegarem ao poço de sucção. A edificação desta estação é bem mais singela que a primeira unidade, tanto no que se refere às dimensões, quanto no que se refere à altura de pé direito, neste prédio não foi feito o revestimento interno ou externo das paredes, como também não foi executado o serviço de concretagem da laje, cujas ferragens encontram-se expostas as intempéries que causarão sua oxidação.
 (...) Os serviços de construção da lagoa anaeróbia que recebe os afluentes oriundos das caixas de pré-filtragem encontram-se praticamente prontos, faltando pequenos detalhes como a remoção da rampa de acesso das máquinas ao interior da lagoa e o assentamento das placas de concreto na parede do talude onde a rampa está construída. Ocorre que o tempo em que a ETE passou sem receber manutenção, e pelo contrário, sofrendo os efeitos das ações das intempéries ambientais que acabaram por causar danos às saias dos taludes, atualmente já apresentam marcas de processo erosivo que vem sofrendo, como também do descalçamento das placas de concreto aplicadas nas paredes dos taludes. Outra marca resultante do tempo de abandono por que passou a lagoa anaeróbica da ETE, é revelada pelo surgimento de vegetação no interior da lagoa.
Em seguida a lagoa anaeróbica foram construídas duas lagoas facultativas, na área compreendida pela Estação de tratamento de Esgoto (...) Nestas lagoas as marcas de processos erosivos podem ser vistos tanto na saia interna, quanto na externa da lagoa e na própria crista do talude. Uma das lagoas encontra-se seca, e nela pode-se perceber a presença de grande quantidade de vegetação no fundo da lagoa e nas cristas dos taludes, algumas destas vegetações encontram-se crescendo entre as placas de concreto, fato este que coloca em risco a integridade estrutural das placas. Como em todas as demais lagoas a rampa, de acesso das máquinas ao interior da lagoa, ainda encontra-se instalada em um dos vertesses do tanque, o que se fazem necessárias a sua remoção e posterior recuperação do talude e assentamento das placas de concreto nesta região. A segunda lagoa apresenta as mesmas patologias encontradas na primeira lagoa facultativa, anteriormente descrita, sendo que a estes elementos deve-se ser acrescido o fato da mesma encontrar-se indevidamente cheia por afluente, que as evidências registradas em material fotográfico retirado durante a visita, levarem a acreditar que estes afluentes são oriundos do Abatedouro Público Municipal instalado ao lado da ETE. (sic) '
61. O mesmo documento apresenta uma série de fotografias das obras, havendo ainda os seguintes registros de abandono:
'Fotografia do tanque de pré-filtragem para os afluentes que chegam a Estação Elevatória de Esgoto n°. 03, nesta imagem pode ser observado o estágio de abandono em que se encontra a Estação Elevatória, este uso indevido do espaço destinado a EEE deve-se ao fato da mesma encontrar aberto ao acesso do público em geral, outro detalhe, que pode ser extraído ao fundo da imagem, ver-se a alvenaria do muro que envolve a estação.
Elevatória de Esgoto n°. 03, nesta fotografia ver-se ao centro uma edificação de pequenas dimensões construída em alvenaria cerâmica sem revestimento e sem laje de cobertura, pode ser observado, nesta imagem, que o muro que delimita a área do terreno é feito em alvenaria com altura de 1,50m e não possui revestimento, pode-se observar que o pátio interno da estação está inteiramente desregulado em consequência das escavações para assentamento dos tubos de chegada e emissários para a Estação de Tratamento de Esgoto.
Foto em que é retratada ao fundo a edificação onde deveria ser instalado o setor de Administração e em primeiro plano a lagoa anaeróbica que já apresenta evidências de surgimento de processo erosivo em seus taludes e base das placas.
Vista de uma das lagoas anaeróbicas da Estação de Tratamento de Esgoto, nesta imagem fotográfica deve ser observado à tubulação de chegada dos pré-filtros já se encontram instalados, ver-se também que nos taludes já aparece os efeitos do processo erosivo provocado pelas chuvas, outro ponto que deve ser observado e que o progresso deste processo erosivo coloca em risco a estabilidade das placas de concreto instaladas no talude.
Vista de um dos taludes da lagoa facultativa onde pode ser observado o surgimento de plantas no talude e entre as placas, estas plantas além de evidenciar o estágio de abandono em que se encontra a Estação de Tratamento de Esgoto é uma ameaça à estabilidade das placas de concreto.
Vista das placas de concreto da lagoa anaeróbica onde pode ser observado ao fundo o processo de descalçamento das placas em função da ocorrência de erosão da saia do talude.
Vista de uma das vias sobre as cristas do tanque na qual o surgimento de processo erosivo provocou o aparecimento de uma voçoroca que coloca em risco a estabilidade de todo o talude.
A foto em epigrafe registra a condição de abandono do sistema de esgotamento sanitário implantado em um dos bairros contemplado no convênio firmado entre a CODEVASF e a prefeitura municipal de Petrolina, este estágio de abandono poderá levar ao entupimento das galerias e em última análise sua possível destruição.
Foto de um cruzamento de ruas em um dos bairros da área coberta por sistema de esgotamento sanitário, ver-se, ao centro da fotografia, que o fato do sistema encontrar-se inoperante, provoca o surgimento de esgoto a céu aberto, o que sanitariamente fere de morte o objetivo do convênio firmado entre as instituições envolvidas.'
62. Como se observa, a afirmação da responsável que a CODEVASF teria considerado regular a aplicação dos recursos recebidos pelo responsável é desarrazoada e foi desvirtuada do contexto em que foi produzida, quando, na verdade, estaria apenas indicando que parte das obras poderia ser aproveitada. O próprio estado de abandono das obras, citado nos itens 58 e 59, não se coaduna com a alegação do responsável.
63. Quanto ao possível aproveitamento das obras, vale ainda transcrever as conclusões do Parecer Técnico de peça 8, p. 32, assim registradas:
Para conclusão do objeto do convênio será necessário um levantamento criterioso das obras danificadas e inacabadas para se quantificar todos os materiais, equipamentos e serviços que deverão ser recuperados ou refeitos e concluídos para complementar o objeto levando-se em consideração a realidade dos bairros envolvidos (acréscimo de moradias, pavimentações, abertura de novas ruas, cotas de escavações e definições de jazidas) . 
Quanto aos materiais e equipamentos adquiridos pela contratada da prefeitura e pagos em medições, não levamos em consideração respaldada na forma em que encontramos parte dos mesmos no Estádio Municipal de Petrolina sem a mínima segurança e controle de armazenamento ou estoque e embasados no plano de trabalho do convênio e na cláusula 4.2.1 do contrato firmado entre a prefeitura e CM Machado Engenharia Ltda.
64. A afirmação de que teria deixado um saldo de R$ 2.827.440,39 na conta do convênio para o sucessor não é verdadeira. A informação extraída do quadro de peça 8, p. 318, diz respeito a saldo de valores a prestar contas e não de saldo bancário. Das informações contidas nos extratos bancários da conta do convênio, foram pagos na gestão do responsável os seguintes valores:
	DATA
	CHEQUE
	VALOR
	EXTRATO

	7/3/2006
	850001
	570.250,85
	Peça 4, p. 190

	8/3/2006
	850004
	23.569,14
	
	8/3/2006
	850003
	18.365,57
	
	12/5/2006
	850008
	1.000.000,00
	Peça 4, p. 194

	17/5/2006
	850009
	206.926,83
	
	18/5/2006
	850010
	37.761,34
	
	22/5/2006
	850011
	14.023,19
	
	13/6/2006
	850012
	383.681,85
	Peça 4, p. 196

	14/6/2006
	850015
	7.072,10
	
	14/6/2006
	850013
	12.858,37
	
	16/6/2006
	850014
	25.000,00
	
	12/7/2006
	850016
	2.227.839,66
	Peça 4, p. 198

	13/7/2006
	850018
	31.390,34
	
	13/7/2006
	850017
	69.873,09
	
	31/7/2006
	Pagtos Div Autorizados
	1.640.000,00
	
	5/9/2006
	850019
	1.732.769,70
	Peça 4, p. 206 e 372

	6/9/2006
	850020
	54.929,03
	
	8/9/2006
	850021
	43.268,87
	
	14/11/2006
	850022
	80.000,00
	
	17/11/2006
	850023
	105.536,07
	
	TOTAL
	8.285.116,00
	
65. Portanto, o responsável realizou gastos de R$ 8.285.116,00, do total de R$ 8.827.440,39 recebidos da CODEVASF. Dessa forma, não deixou o saldo informado na conta do convênio para o sucessor como afirma.
66. Ademais, a CODEVASF não poderia considerar regular a gestão do responsável, já que houve execução parcial das obras relativas à bacia centro, como apontado nos quadros de peças 7, p. 348 e 8, p. 66. Neles indicou-se uma execução de 79,0% das obras. A partir dos dados apontados pela CODEVASF, o quadro de execução pode assim ser resumido:
	Item
	Unidade
	Execução Física (%) 
	Valor previsto
	Valor executado

	1.1
	Rede Condominial
	98,51
	787.834,61
	776.095,87

	1.2
	Rede Coletora
	102,49
	1.110.437,20
	1.138.087,08

	1.3
	Estação Elevatória 1
	46,95
	126.242,04
	59.270,65

	1.4
	Estação Elevatória 2
	0,00
	143.962,30
	0,00

	1.5
	Estação Elevatória 3
	0,00
	208.112,66
	0,00

	1.6
	Estação Elevatória Jatobá
	0,00
	542.273,28
	0,00

	1.7
	Emissário de Recalque 1
	59,00
	3.316,48
	1.956,72

	1.8
	Emissário de Recalque 2
	17,27
	21.824,35
	3.768,56

	1.9
	Emissário de Recalque 3
	0,00
	94.400,65
	0,00

	1.10
	Emissário de Recalque Jatobá
	2,45
	368.844,79
	9.043,40

	1.11
	Estação de Tratamento
	82,50
	6.488.271,50
	5.352.823,99

	TOTAL DA BACIA
	74,19%
	9.895.519,86
	7.341.046,27

67. Entendemos que o percentual informado de 79% (peça 7, p. 348) está equivocado, uma vez que foi obtido pela divisão entre o valor executado (R$ 7.341.046,27) e o valor total do convênio para a bacia centro (R$ 9.292.463,63, peça 1, p. 408) . O percentual correto a ser considerado deve ser 74,19% (7.341.046,27 / 9.895.519,86) , conforme demonstrado no quadro do item anterior.
68. Ademais, conforme registrado no Relatório de Acompanhamento de Convênio de novembro/2006 (peça 2, p. 386) , naquela época já se apontava a execução financeira de 100% da bacia centro e apenas 85% de sua execução física, revelando que pouco ou nenhum saldo financeiro teria sido repassado ao seu sucessor. Até outubro/2007 os relatórios emitidos apontavam a mesma execução física de 85% da bacia centro (peça 3, p. 80) , demonstrando que as obras não tiveram seguimento. As obras da bacia centro só foram retomadas em junho/2008 e em ritmo lento, conforme apontado na peça 3, p. 142.
69. Com relação à ausência de licença ambiental alegou o responsável que acreditava que o empreendimento já possuía licenciamento ambiental, uma vez que obras anteriores de saneamento haviam sido realizadas na bacia centro, através de contrato de execução então vigente. Alegou ainda que havia protocolado anteriormente requerimento de licença ambiental, conforme peça 26, p. 76, acreditando ser o protocolo suficiente para a celebração do convênio. Segundo afirma, a licença veio a ser emitida em 2/2/2006 e posteriormente encaminhada à CODEVASF. Na verdade, trata-se da Licença de Instalação 85/2006 (peça 2, p. 278-280) .
70. Observa-se também, que embora tenha alegado entender que o protocolo fosse suficiente para a celebração do convênio, este está datado de 5/10/2005 (peça 26, p. 76) , portanto posterior à assinatura do convênio, que se deu em 29/9/2005 (peça 1, p. 422) . Assim, conclui-se que o convênio foi celebrado sem a emissão da licença ambiental e sem protocolo de requerimento da aludida licença.
71. Ainda que tenha obtido a licença no decorrer da vigência do convênio, é inegável que a sua ausência prévia ao início das obras ocasionou atrasos injustificáveis na execução do objeto, como reconheceu o próprio responsável quando solicitou a primeira prorrogação de prazo do ajuste (peça 2, p. 324) :
Do período do início do prazo do Convênio até a data de expedição de Licença de Instalação, ou seja, de 29/09/2005 até 02/02/2006, não foi possível a efetiva execução das obras conveniadas para cumprir o seu objeto, sendo apenas executadas pela empresa contratada serviços de instalação de canteiro de obras, aquisição de tubos, locações e nivelamentos, estes últimos para possibilitar a elaboração de projeto executivo.
72. Portanto, as razões apresentadas pelo responsável não se prestam a mudar os fatos, tendo sido verificado inegável e injustificado atraso na execução das obras objeto da bacia centro, por cerca de quatro meses. 
73. Com relação à ausência de comprovação do exercício pleno dos terrenos onde se dariam as obras, o responsável informou que tal acusação não foi acatada em juízo, sustentando que não era possível e necessário desapropriar todas as áreas objeto das obras, razão pela qual o responsável apresentou somente declaração de domínio público, pois os dutos e canos seriam assentados sob ruas e vias da cidade.
74. Alegou ainda que não seria possível desapropriar previamente os terrenos, já que as localizações das estações só seriam conhecidas à medida que os mapas de sondagem e seus registros iam sendo confirmados in loco.
75. Antes de tudo, não se acata a alegação de que o responsável apresentou somente declaração de domínio público, em razão da instalação de dutos e canos em vias públicas. A declaração apresentada (peça 1, p. 430) faz referência a todas as áreas onde seriam realizadas as obras objeto do convênio e relacionadas à bacia centro, não excetuando a declaração as áreas onde seriam construídas as estações elevatórias. Portanto, entendemos que o responsável prestou falsa informação à CODEVASF, a fim de viabilizar a celebração do convênio.
76. Sobre a alegação de impossibilidade de prévia desapropriação dos terrenos onde seriam construídas as estações elevatórias, igualmente não deve ser aceita. Qualquer obra pública deve possuir, previamente à contratação e início de sua execução, os projetos, plantas, estudos, detalhamentos, sondagens de solo e tudo o mais que seja necessário ao completo conhecimento dos locais onde se darão as obras, bem como as condições de sua execução, para assim bem definir suas especificações e como elas serão executadas. É uma questão básica de engenharia o pressuposto de que todos os estudos necessários devem preceder a execução de qualquer obra. Não se admite o contrário.
77. Acatar as alegações do responsável seria o mesmo que admitir, por absurdo, que obras pudessem ser paralisadas, durante sua execução, para que o poder público pudesse proceder à desapropriação de imóveis, identificados no próprio curso das obras, ante a ausência de estudos prévios.
78. Note-se que a ausência da propriedade das áreas onde seriam executadas as obras revelou-se extremamente danosa ao empreendimento, impondo a paralisação de sua execução em dezembro/2006 (peça 3, p. 92) . O exame dos autos revela que a paralisação das obras referentes à bacia centro, decorreu da verificação que as estações elevatórias 1, 2 e 3 e o traçado dos emissários se encontravam em áreas privadas, demandando negociações com seus proprietários (peça 3, p. 62 e 90) . 
79. A questão das áreas onde seriam construídas as estações elevatórias jamais foi solucionada pelo responsável e seu sucessor, condenando o sistema de esgoto da bacia centro à inexecução parcial e ao abandono, restando sem qualquer utilidade para a população.
80. As obras das referidas estações elevatórias jamais foram retomadas e concluídas, permanecendo com execução física de 0%, conforme quadro resumo de peça 8, p. 66.
81. O responsável teve 15 meses para solucionar a titularidade das áreas, entre a assinatura do convênio em setembro/2005 e o término de seu mandato em dez/2006, e nada fez. Por sua vez, seu sucessor, Sr. Odacy Amorim de Souza, teve 24 meses para igualmente equacionar a titularidade das áreas para o município, também nada fazendo de concreto a respeito.
82. Note-se que à peça 3, p. 150-158, o Sr. Odacy Amorim de Souza encaminhou à CODEVASF declaração da proprietária dos terrenos onde seriam construídas as estações elevatórias, permitindo ao município executar as obras necessárias, com regularização posterior à conclusão dos serviços. Apesar da fragilidade jurídica do documento, deveria o município ter dado seguimento às ações necessárias à conclusão das obras, concomitantemente à regularização das áreas, porém nada fez.
83. Constata-se ainda que os lotes de terreno possuíam, à época (agosto/2005) , valor unitário de apenas R$ 2.694,00 (peça 3, p. 154-158) e total de R$ 8.082,00. Pelo irrisório valor das áreas, entendemos que o município poderia facilmente promover a desapropriação desses lotes e dar seguimento às obras sem qualquer óbice. Todavia, as ações necessárias à desapropriação/aquisição dos terrenos pelo município não tiveram seguimento, condenando o empreendimento da bacia centro a figurar como obra inacabada e abandonada, com elevado dano ao erário. 
84. O responsável manifestou-se ainda sobre irregularidades relacionadas a deficiências do projeto básico e falhas que teriam ensejado a não conclusão do objeto, vícios no procedimento licitatório e vícios em planilhas, sobrepreço e falhas na formação dos preços (itens 42 a 44) .
85. Observa-se que tais irregularidades foram apontadas pelo Ministério Público Federal na ação civil pública de improbidade administrativa, porém não são objeto de apreciação nesta tomada de contas especial. Assim, a despeito de sua manifestação, tais ocorrências não foram objeto de sua citação, razão pela qual não serão analisadas.
86. Conclusão: feitas as análises precedentes, restou evidente que o responsável não logrou afastar as irregularidades relacionadas à execução parcial do objeto do convênio, bem como aquelas relacionadas à ausência de prévia licença ambiental e comprovação do exercício pleno da propriedade dos imóveis onde seriam construídas as estações elevatórias da bacia centro.
87. A ausência de licença ambiental resultou no injustificado atraso da execução das obras, fato reconhecido pelo próprio responsável (peça 2, p. 324) . 
88. Constata-se que a ausência de titularidade pelo município dos imóveis onde seriam construídas as estações elevatórias foi a causa principal e determinante para a paralisação das obras da bacia centro, ainda na gestão do Sr. Fernando Bezerra de Souza Coelho, que deixou transcorrer 15 meses de seu mandato sem nenhuma ação concreta para solucionar o problema. Releva considerar que a declaração de domínio público assinada pelo responsável (item 71) , levou a CODEVASF a celebrar o convênio sob o amparo de falsa informação por ele prestada.
89. Veja-se que o argumento do responsável que seria desnecessária a desapropriação prévia das áreas (item 69) revelou exatamente o contrário, à medida que as obras foram paralisadas justamente pela falta de desapropriação prévia dos terrenos destinados à construção das estações elevatórias da bacia centro.
90. A conduta do Sr. Fernando Bezerra de Souza Coelho em não adotar todos os meios possíveis e ao seu alcance para solucionar o problema dos terrenos, dando seguimento às obras, não se coaduna com a importância do empreendimento. Note-se que o projeto de esgotamento sanitário possuía elevada relevância social, ante o que constou de sua proposição (peça 1, p. 116) , exigindo dos gestores municipais acurado acompanhamento e adoção de soluções para sua efetivação:
A sede do município de Petrolina tem um sistema de coleta de esgotos sanitários que atende a aproximadamente 80% de sua população sendo que deste total apenas 50% é dotado de sistemas de tratamento. Grande parte, portanto, dos esgotos coletados são lançados brutos no rio São Francisco com vazão da ordem de 192 l/s (início de plano) trazendo sérios riscos à população local e danos ambientais de expressiva relevância. O que se pretende com a implantação deste projeto é ampliar a rede coletora de esgotos para os bairros de Henrique Leite, Fernando hialino, Park Jatobá e construir a estação de tratamento para a bacia Centro objetivando eliminar por completo o impacto negativo gerado pelo lançamento in natura dos esgotos no rio São Francisco.
91. Quanto ao seu sucessor, Sr. Odacy Amorim de Souza, encontrando as obras da bacia centro paralisada, não adotou quaisquer ações concretas para a regularização da situação das áreas envolvidas. Apesar da declaração tardia da proprietária dos imóveis (peça 3, p. 152) autorizando o município a executar as obras, nada foi feito pelo Sr. Odacy Amorim de Souza, deixando o prazo de vigência do convênio escoar sem solução para o problema.
92. Conclui-se, portanto, pela rejeição integral das alegações de defesa apresentadas pelo Sr. Fernando Bezerra de Souza Coelho. 
93. Apesar de o processo já estar em condições de ser apreciado no mérito, em consulta à internet, verificamos uma publicação do Jornal O Estado de Minas (peça 28) , na qual se noticiou, em 15/1/2012, a celebração de novo convênio da CODEVASF com o Governo de Pernambuco, no valor total de R$ 65 milhões, para a realização de obras de saneamento, que incluiria as bacias Centro e Dom Avelar, objeto de apreciação nesta TCE. As obras seriam executadas pela Companhia Pernambucana de Saneamento - Compesa, com previsão de conclusão em dezembro de 2013. 
94. A premissa para a imputação de débito pelo valor total do convênio aos responsáveis está ancorada nas informações constantes dos autos, que apontaram o estado de abandono das obras, o não alcance de seus objetivos, bem como o não aproveitamento das obras pelo município.
95. É razoável supor que ao retomar as obras de saneamento na bacia centro tenham sido aproveitadas ao menos parte do que foi executado, minimizando assim os danos aqui apontados.
96. Assim, antes do pronunciamento final do mérito, entendemos pertinente a realização de diligência à CODEVASF e à Compesa, a fim de obter elementos que possam subsidiar a análise final desta TCE.
17.vAssim, antes da proposta final de mérito, propôs-se a realização de diligência à Codevasf e à Compesa nos seguintes termos:
101.1. À CODEVASF (encaminhar a peça 28 e esta instrução junto à diligência) :
a) Relativamente ao convênio celebrado com o Governo de Pernambuco, no valor aproximado de R$ 65.000.000,00, que objetivava a realização de obras de saneamento no Município de Petrolina:
a.1) encaminhar cópia do termo de convênio, do Plano de Trabalho, dos relatórios de fiscalização porventura realizados e da prestação de contas final do convênio, contendo todos os seus elementos constitutivos;
a.2) informar o status da apreciação da prestação de contas do convênio;
a.3) informar se as obras foram concluídas conforme Plano de Trabalho aprovado e, em caso negativo, detalhar e quantificar as inexecuções;
a.4) informar se o aludido convênio contemplava obras de saneamento nas Bacias Centro e Dom Avelar;
b) No caso de o convênio contemplar obras na Bacia Centro:
b.1) informar se o convênio previu o aproveitamento e conclusão das obras anteriormente iniciadas e não terminadas, construídas com recursos da CODEVASF, transferidos ao Município de Petrolina por meio do Convênio 0.00.05.0034/00 (Siafi 529438) , celebrado em 29/9/2005;
b.2) Em caso de aproveitamento total ou parcial das obras custeadas com recursos do Convênio 0.00.05.0034/00 (Siafi 529438) :
b.2.1) encaminhar relato detalhado, acompanhado de registro fotográfico, se houver, do estado de conservação do sistema de saneamento construído, indicando, separadamente por unidade construída (rede condominial, rede coletora, estações elevatórias, emissários de recalque e estação de tratamento de esgoto) as deteriorações, perdas, desabamentos, erosões e destruições observadas.
b.2.2) indicar, mediante o preenchimento da tabela abaixo, se houve ou não aproveitamento, na execução do convênio celebrado com o Governo de Pernambuco, das obras anteriormente executadas e não concluídas na Bacia Centro:
	BACIA CENTRO

	Item
	Unidade
	Aproveitamento
	Percentual de aproveitamento
	Custo total adicional para conclusão e data de referência.

			Sim
	Não
		
	1.1
	Rede Condominial
				
	1.2
	Rede Coletora
				
	1.3
	Estação Elevatória 1
				
	1.4
	Estação Elevatória 2
				
	1.5
	Estação Elevatória 3
				
	1.6
	Estação Elevatória Jatobá
				
	1.7
	Emissário de Recalque 1
				
	1.8
	Emissário de Recalque 2
				
	1.9
	Emissário de Recalque 3
				
	1.10
	Emissário de Recalque Jatobá
				
	1.11
	Estação de Tratamento
				
	TOTAL DA BACIA
			
b.2.3) encaminhar todas as planilhas de medições e notas fiscais de pagamentos relacionadas aos serviços realizados no novo convênio, para conclusão daqueles executados no convênio anterior e descritos no quadro acima.
c) No caso de o convênio contemplar obras na Bacia Dom Avelar:
c.1) informar se o convênio previu o aproveitamento e conclusão das obras anteriormente iniciadas e não terminadas, construídas com recursos da CODEVASF, transferidos ao Município de Petrolina por meio do Convênio 0.00.05.0034/00 (Siafi 529438) , celebrado em 29/9/2005;
c.2) Em caso de aproveitamento total ou parcial das obras custeadas com recursos do Convênio 0.00.05.0034/00 (Siafi 529438) :
c.2.1) encaminhar relato detalhado, acompanhado de registro fotográfico, se houver, do estado de conservação do sistema de saneamento construído, indicando, separadamente por unidade construída (rede condominial, rede coletora, estações elevatórias, emissários de recalque e estação de tratamento de esgoto) as deteriorações, perdas, desabamentos, erosões, destruições etc. observadas.
c.2.2) indicar, mediante o preenchimento da tabela abaixo, se houve ou não aproveitamento, na execução do convênio celebrado com o Governo de Pernambuco, das obras anteriormente executadas e não concluídas na Bacia Dom Avelar:
	BACIA DOM AVELAR

	Item
	Unidade
	Aproveitamento
	Percentual de aproveitamento
	Custo total adicional para conclusão e data de referência.

			Sim
	Não
		
	2.1
	Rede Condominial
				
	2.2
	Rede Coletora
				
	2.3
	Estação Elevatória 1
				
	2.4
	Estação Elevatória 3
				
	2.5
	Estação Elevatória Final
				
	2.6
	Emissário de Recalque 1
				
	2.7
	Emissário de Recalque 3
				
	2.8
	Emissário de Recalque Final
				
	2.9
	Estação de Tratamento
				
	TOTAL DA BACIA
			
c.2.3) encaminhar todas as planilhas de medições e notas fiscais de pagamentos relacionadas aos serviços realizados no novo convênio, para conclusão daqueles executados no convênio anterior e descritos no quadro acima.
101.2. À COMPESA (encaminhar a peça 28 e esta instrução junto à diligência) :
a) Relativamente ao convênio celebrado com o Governo de Pernambuco, no valor aproximado de R$ 65.000.000,00, que objetivava a realização de obras de saneamento no Município de Petrolina:
a.1) encaminhar cópia do contrato de execução e aditivos se houver, das planilhas estimativas de preços e da proposta da empresa vencedora, acompanhada de sua planilha de preços.
a.2) informar se as obras foram concluídas conforme Plano de Trabalho aprovado e, em caso negativo, detalhar e quantificar as inexecuções;
a.3) informar se o aludido convênio contemplava obras de saneamento nas Bacias Centro e Dom Avelar; 
a.4) informar o estado atual de funcionamento do sistema de esgotamento da Bacia Centro e seu alcance populacional;
b) No caso de o convênio contemplar obras na Bacia Centro:
b.1) informar se o convênio previu o aproveitamento e conclusão das obras anteriormente iniciadas e não terminadas, construídas com recursos da CODEVASF, transferidos ao Município de Petrolina por meio do Convênio 0.00.05.0034/00 (Siafi 529438) , celebrado em 29/9/2005;
b.2) Em caso de aproveitamento total ou parcial das obras custeadas com recursos do Convênio 0.00.05.0034/00 (Siafi 529438) :
b.2.1) encaminhar relato detalhado, acompanhado de registro fotográfico, se houver, do estado de conservação do sistema de saneamento construído, indicando, separadamente por unidade construída (rede condominial, rede coletora, estações elevatórias, emissários de recalque e estação de tratamento de esgoto) as deteriorações, perdas, desabamentos, erosões e destruições observadas.
b.2.2) indicar, mediante o preenchimento da tabela abaixo, se houve ou não aproveitamento, na execução do convênio celebrado com o Governo de Pernambuco, das obras anteriormente executadas e não concluídas na Bacia Centro:
	BACIA CENTRO

	Item
	Unidade
	Aproveitamento
	Percentual de aproveitamento
	Custo total adicional para conclusão e data de referência.

			Sim
	Não
		
	1.1
	Rede Condominial
				
	1.2
	Rede Coletora
				
	1.3
	Estação Elevatória 1
				
	1.4
	Estação Elevatória 2
				
	1.5
	Estação Elevatória 3
				
	1.6
	Estação Elevatória Jatobá
				
	1.7
	Emissário de Recalque 1
				
	1.8
	Emissário de Recalque 2
				
	1.9
	Emissário de Recalque 3
				
	1.10
	Emissário de Recalque Jatobá
				
	1.11
	Estação de Tratamento
				
	TOTAL DA BACIA
			
b.2.3) encaminhar todas as planilhas de medições e notas fiscais de pagamentos relacionadas aos serviços realizados no novo convênio, para conclusão daqueles executados no convênio anterior e descritos no quadro acima.
b.2.4) informar o estado atual de funcionamento do sistema de esgotamento da Bacia Dom Avelar e seu alcance populacional.
c) No caso de o convênio contemplar obras na Bacia Dom Avelar:
c.1) informar se o convênio previu o aproveitamento e conclusão das obras anteriormente iniciadas e não terminadas, construídas com recursos da CODEVASF, transferidos ao Município de Petrolina por meio do Convênio 0.00.05.0034/00 (Siafi 529438) , celebrado em 29/9/2005;
c.2) Em caso de aproveitamento total ou parcial das obras custeadas com recursos do Convênio 0.00.05.0034/00 (Siafi 529438) :
c.2.1) encaminhar relato detalhado, acompanhado de registro fotográfico, se houver, do estado de conservação do sistema de saneamento construído, indicando, separadamente por unidade construída (rede condominial, rede coletora, estações elevatórias, emissários de recalque e estação de tratamento de esgoto) as deteriorações, perdas, desabamentos, erosões, destruições etc. observadas.
c.2.2) indicar, mediante o preenchimento da tabela abaixo, se houve ou não aproveitamento, na execução do convênio celebrado com o Governo de Pernambuco, das obras anteriormente executadas e não concluídas na Bacia Dom Avelar:
	BACIA DOM AVELAR

	Item
	Unidade
	Aproveitamento
	Percentual de aproveitamento
	Custo total adicional para conclusão e data de referência.

			Sim
	Não
		
	2.1
	Rede Condominial
				
	2.2
	Rede Coletora
				
	2.3
	Estação Elevatória 1
				
	2.4
	Estação Elevatória 3
				
	2.5
	Estação Elevatória Final
				
	2.6
	Emissário de Recalque 1
				
	2.7
	Emissário de Recalque 3
				
	2.8
	Emissário de Recalque Final
				
	2.9
	Estação de Tratamento
				
	TOTAL DA BACIA
			
c.2.3) encaminhar todas as planilhas de medições e notas fiscais de pagamentos relacionadas aos serviços realizados no novo convênio, para conclusão daqueles executados no convênio anterior e descritos no quadro acima.
18. Em cumprimento ao despacho do relator (peça 32) , foram realizadas as diligências propostas por meio dos Ofícios 5992 e 5993/2019 (peças 34 e 35) . A Compesa solicitou prorrogação de prazo por 30 dias para atendimento à diligência (peça 40) , tendo sido concedido (peça 41) . Requereu ainda o acesso aos autos na condição de terceiro interessado (peça 42) .
19. No despacho em que foi deferido o ingresso da Compesa como terceiro interessado (peça 46) , o relator determinou o retorno dos autos ao seu gabinete, no prazo de quinze dias, já com a análise concluída sobre o possível aproveitamento, total ou parcial, das obras objeto do Convênio 0.00.05.0034/00, quando da execução do Termo de Compromisso 0.011.00/2011, celebrado entre a Codevasf e a Compesa, no valor de R$ 65.000.000,00
20. A Codevasf e a Compesa encaminharam as respostas de peças 44 e 47, que ora passamos a analisar.
21. Registramos que após a instrução de peça 48 e pronunciamentos da subunidade e unidade (peças 49 e 50) , constatou-se equívoco no valor do débito atribuído ao Sr. Fernando Bezerra de Souza Coelho, razão pela qual procedemos a essa nova instrução, com o cálculo correto do débito, conforme item 41.
EXAME TÉCNICO
Resposta da Codevasf (peça 44) 
22. Informa a Codevasf que o Termo de Compromisso 0.011.00/2011, celebrado entre a empresa e a Compesa, no valor de R$ 65.000.000,00, ainda se encontra em andamento, com vigência até 30/12/2020. Por essa razão, ainda não houve prestação de contas final, mas tão somente as prestações de contas parciais até a quinta parcela. No momento, está em execução a segunda etapa do convênio, com implantação de redes condominial e coletora nos Bairros de Jatobá e Idalino Bezerra, construção de uma estação elevatória e uma linha de recalque.
23. O aludido Termo de Compromisso não contemplou obras na Bacia Dom Avelar, mas somente na Bacia Jatobá (Centro) , especificamente nos Bairros de Jatobá e Idalino Bezerra e nos Loteamentos Novo Horizonte e Rio Jordão.
24. Acerca do estado de conservação das redes coletoras, redes condominiais e lagoas assim registrou a Codevasf (grifamos) :
'Bairro Jatobá: foi identificado a existência de aproximadamente 1.500m de rede coletora. Essa rede coletora foi aproveitada. Não existia rede condominial implantada;
Loteamento Novo Horizonte: Não existia rede coletora e rede condominial implantadas;
Bairro Idalino Bezerra: Existe aproximadamente 5.000m de rede condominial implantada, porém ainda não foi possível identificar o que será aproveitado. Somente após as interligações da rede coletora que será implantada e testes é que será possível realizar essa identificação. Não existia rede coletora implantada.
Loteamento Rio Jordão: Existe aproximadamente 1.000m de rede condominial e coletora implantadas, porém ainda não foi possível identificar o que será aproveitado. Será realizado levantamento e testes para quantificar e ver o que será aproveitado.
Lagoa aproveitada: No projeto da Estação de Tratamento de Esgoto previu o aproveitamento de uma das cinco lagoas existentes. Essa lagoa foi aproveitada e está sendo operada juntamente com a Estação de Tratamento implantada.'
25. Em razão das informações descritas no item anterior, quanto ao aproveitamento de parcela das obras realizadas na Bacia Jatobá (Centro) , a Codevasf informou no quadro de peça 44, p. 3, que é possível, em princípio, o aproveitamento de parte das redes condominiais e coletoras. Todavia, informa não ser possível quantificar o percentual de aproveitamento, já que dependeria de testes nas redes, que ainda não foram realizados. Quanto à Estação de Tratamento de Esgoto, a Codevasf apontou um aproveitamento de 20% dos serviços realizados, se referindo a uma das cinco lagoas que foi aproveitada e se encontra em operação.
26. Os demais serviços relativos às Estações Elevatórias e Emissários de Recalque foram considerados como não passíveis de aproveitamento.
27. Juntou ainda à sua resposta diversas fotos relativas ao estado atual das redes condominiais, coletoras e lagoas referentes ao Convênio 0.00.05.0034/00, de que trata esta TCE, cópias do Termo de Compromisso 0.011.00/2011 e suas prestações de contas parciais, termos aditivos, medições, faturas e relatórios de acompanhamento das obras. Referidos documentos estão arquivados em \\_sarq_prod\unidades\Seproc\secretarias_tcu\12.SecexTCE\TC Processo 013.752-2016-2\Peça 44\.
Resposta da Compesa (peça 47) .
28. Quanto à Compesa, a diligência foi respondida por meio do Ofício 965/2019 (peça 47) . A empresa disponibilizou em sua resposta links para acesso aos documentos do Termo de Compromisso 0.011.00/2011, que são os mesmos que a Codevasf já havia encaminhado. Trouxe ainda as seguintes informações:
a) que o sistema de esgotamento da Bacia Centro, construído com recursos do Termo de Compromisso 0.011.00/2011, se encontra em condições normais de funcionamento, beneficiando aproximadamente 140 mil habitantes; e
b) que há possibilidade de aproveitamento de parte das redes condominiais e coletoras construídas na Bacia Jatobá (Centro) , assim como parte da Estação de Tratamento de Esgoto. No entanto, não indicou o percentual de aproveitamento.
29. Juntou algumas fotos do estado de abandono das obras da Bacia Jatobá, com elevatória não concluída, canais de esgoto a céu aberto, esgoto acumulado nas ruas, poço de visita soterrado e da lagoa que atualmente recebe os esgotos da região.
30. Com relação à Bacia Dom Avelar, apesar de não fazer parte do convênio celebrado com a Codevasf, informou a Compesa que vistoriou as obras anteriormente executadas e constatou sua execução parcial. Apresentou diversas fotos do estado de abandono das obras, com poços de visita danificados, sem tampas e soterrados, alguns extravasando esgoto, coletores obstruídos ou sem acesso em razão de invasões e muito esgoto fluindo por valas a céu aberto.
31. A análise conjunta das informações apresentadas pela Codevasf e Compesa permitem concluir que houve algum aproveitamento das obras construídas através do Convênio 0.00.05.0034/00, de que trata esta TCE, especificamente quanto à Bacia Jatobá (Centro) e somente dos serviços relacionados às redes coletoras e condominiais e à estação de tratamento de esgoto.
32. Conforme indicado no Plano de Trabalho (peça 1, p. 84) , as obras relativas à Bacia Centro ocorreram nos Bairros de Jatobá, Idalino Bezerra e Henrique Leite. Portanto, qualquer aproveitamento de serviços deve se referir a esses locais.
33. As informações registradas no item 24 permitem afirmar que o aproveitamento das obras está restrito ao seguinte:
a) 1.500m de rede coletora no Bairro de Jatobá efetivamente aproveitada. Não existia rede condominial implantada neste bairro;
b) 5.000m de rede condominial no Bairro Idalino Bezerra, sem indicação do percentual de aproveitamento, que ainda dependente de realização de testes. Não existia rede coletora implantada neste bairro; e
c) Uma das cinco lagoas da Estação de Tratamento de Esgoto, representando um aproveitamento efetivo de 20%.
34. Não consideramos o aproveitamento informado para o Loteamento Rio Jordão, tendo em vista que esta localidade não estava contemplada no Convênio 0.00.05.0034/00, podendo se referir a serviços executados com outras fontes que não o citado convênio.
35. Observa-se que os 1.500m de rede coletora aproveitada no Bairro de Jatobá, representa cerca de 16,94% do total previsto em projeto, de 8.855,80m (peça 5, p. 16) . Assim, ante a incerteza de quanto dos 5.000m de rede condominial no Bairro de Idalino Bezerra poderá ser aproveitado, entendemos que a aplicação do mesmo percentual sobre o previsto em projeto para a rede coletora condominial, de 17.148,20m (peça 5, p. 16) , pode revelar, com boa margem de segurança, o que efetivamente poderá vir a ser aproveitado. Dessa forma, aplicando-se o mesmo percentual, haveria um aproveitamento estimado de aproximadamente 2.904,90m de rede coletora condominial no Bairro de Idalino Bezerra (17.148,20 x 0,1694) . 
36. Dessa forma, o valor financeiro dos aproveitamentos informados e estimados pode ser assim quantificado:
	BACIA JATOBÁ (CENTRO) 

	Item
	Unidade
	Previsto
	Aproveitamento

			Quant. (peça 5, p. 16) 
	Valor (peça 1, p. 212 e 246-250) (1) 
	Quant.
	Valor

	2.1
	Rede Condominial
	17.148,20
	787.834,61
	2.904,90
	133.458,95

	2.2
	Rede Coletora
	8.855,80
	1.110.437,20
	1.500,00
	188.086,43

	2.9
	Estação de Tratamento
	1
	5.928.289,43 (2) 
	0,20
	1.185.657,89

	Total do aproveitamento
	1.507.203,27

 (1) Valores aprovados pela Codevasf (peça 1, p. 212 e 246-250) , quando da assinatura do convênio.
 (2) Excluída a parcela relativa à casa do operador/laboratório (R$ 34.382,87) , que não houve aproveitamento.
37. O valor total apurado do aproveitamento deve ser abatido da primeira parcela do convênio, no valor de R$ 4.000.000,00, recebida em 28/11/2005, por constituir cálculo mais benéfico aos responsáveis.
38. Portanto, o débito final resultante desta TCE está detalhado a seguir, com as datas de ocorrências ajustadas àquelas do efetivo depósito das parcelas na conta do convênio, conforme extrato bancário (peça 4, p. 182-262) :
	VALOR ORIGINAL (R$) 
	DATA DA OCORRÊNCIA
	DÉBITO/CRÉDITO

	4.000.000,00
	28/11/2005
	D

	1.507.203,27 (1) 
	28/11/2005
	C

	2.000.000,00
	13/06/2006
	D

	2.827.440,39
	05/09/2006
	D

	5.000.000,00
	25/06/2007
	D

	5.000.000,00
	25/04/2008
	D

	1.456.750,20 (2) 
	19/3/2009
	C

 (1) Valor total do aproveitamento das obras realizadas com recursos do convênio.
 (2) Valor do saldo do convênio ressarcido pelo município (peça 4, p. 262) 
39. Vale ressaltar que na instrução de peça 15 (itens 29 a 33) foi proposta a citação do Sr. Fernando Bezerra de Souza Coelho pelo valor total recebido em sua gestão e do Sr. Odacy Amorim de Souza pelo valor total transferido no convênio. Todavia, o ofício de citação ao Sr. Fernando Bezerra de Souza Coelho (peça 21) foi elaborado equivocadamente com a inclusão do débito integral.
40. A despeito de a citação ter sido realizada por valor maior, não é necessário renová-la. Essa incorreção, de acordo com o art. 171, caput, do Regimento Interno/TCU não enseja a nulidade dessa citação, pois dessa citação por valor maior do que o devido não resultou prejuízo para a parte, para o erário ou para a apuração dos fatos pelo Tribunal. Nesse sentido são os Acórdão 7282/2013-TCU-Primeira Câmara e 638/2012 - Plenário, ambos da relatoria do Ministro Walton Alencar.
41. Assim, o débito atribuído a cada responsável está abaixo discriminado.
a) Sr. Odacy Amorim de Souza solidariamente com o Sr. Fernando Bezerra de Souza Coelho:
	VALOR ORIGINAL (R$) 
	DATA DA OCORRÊNCIA
	DÉBITO/CRÉDITO

	4.000.000,00
	28/11/2005
	D

	1.507.203,27
	28/11/2005
	C

	2.000.000,00
	13/06/2006
	D

	2.827.440,39
	05/09/2006
	D

b) Sr. Odacy Amorim de Souza individualmente:
	VALOR ORIGINAL (R$) 
	DATA DA OCORRÊNCIA
	DÉBITO/CRÉDITO

	5.000.000,00
	25/06/2007
	D

	5.000.000,00
	25/04/2008
	D

	1.456.750,20 (2) 
	19/3/2009
	C

CONCLUSÃO
42. Procedido o exame técnico, constatou-se, através das informações prestadas pela Codevasf e Compesa, que as obras objeto do Convênio 0.00.05.0034/00 (Siafi 529438) , firmado entre a Codevasf e o Município de Petrolina/PE, a despeito de terem sido executadas parcialmente, de não terem alcançado funcionalidade e os objetivos sociais, bem como de terem sido abandonadas, puderam ser aproveitadas parcialmente quando da execução do Termo de Compromisso 0.011.00/2011, celebrado com a Companhia Pernambucana de Saneamento - Campesa e que previa a execução de serviços na Bacia Centro.
43. Vale ressaltar que verificamos, por meio das notas fiscais e comprovantes de depósitos bancários na conta da empresa CM Machado Engenharia Ltda. (peça 5, p. 113-179) , o nexo causal entre as obras realizadas e passíveis de aproveitamento e os recursos oriundos do Convênio 0.00.05.0034/00.
44. A análise das alegações de defesa apresentadas pelo Sr. Fernando Bezerra de Souza Coelho e da revelia do Sr. Odacy Amorim de Souza, realizadas no 'exame técnico' da instrução de peça 29 e reproduzida no item 16, permitiu concluir que as condutas dos responsáveis causaram danos ao erário, em decorrência da inexecução parcial do objeto, sem alcance social e com funcionalidade limitada ao valor aproveitado posteriormente (item 36) , quando da execução do Termo de Compromisso 0.011.00/2011, além da execução de despesas sem a devida comprovação documental, resultando no absoluto abandono das obras.
45. Em função da revelia do Sr. Odacy Amorim de Souza não foi possível sanear as irregularidades a ele atribuídas, nem tampouco elidir o débito a ele imputado. Ademais, inexistem nos autos elementos que demonstrem a boa-fé do responsável ou a ocorrência de outros excludentes de ilicitude ou culpabilidade.
46. Desse modo, as contas dos responsáveis devem ser julgadas irregulares, nos termos do art. 202, § 6º, do Regimento Interno do TCU, procedendo-se às suas condenações em débito. Quanto à prescrição da pretensão punitiva, conforme tratado no item 25 da instrução de peça 29, ocorreu a prescrição para o Sr. Fernando Bezerra de Souza Coelho, mas não para o Sr. Odacy Amorim de Souza, a quem deve ser aplicada, ainda, a multa prevista no art. 57 da Lei 8.443/1992.
PROPOSTA DE ENCAMINHAMENTO
47. Diante do exposto, submetem-se os autos à consideração superior, propondo-se a adoção das seguintes medidas:
a) considerar revel o Sr. Odacy Amorim de Souza (CPF: XXX.793.514-XX) , Prefeito de Petrolina/PE na gestão 2007-2008;
b) rejeitar as alegações de defesa apresentadas pelo Sr. Fernando Bezerra de Souza Coelho (CPF: XXX.778.878-XX) , Prefeito de Petrolina/PE nas gestões 2001-2004 e 2005-2006;
c) com fundamento nos arts. 1º, inciso I, 16, inciso III, alínea 'c', da Lei 8.443/1992 c/c os arts. 19 e 23, inciso III, da mesma Lei, e com arts. 1º, inciso I; 209, inciso III; 210 e 214, inciso III, do Regimento Interno, que sejam julgadas irregulares as contas dos Srs. Odacy Amorim de Souza (CPF: XXX.793.514-XX) , Prefeito de Petrolina/PE na gestão 2007-2008 e Fernando Bezerra de Souza Coelho (CPF: XXX.778.878-XX) , Prefeito de Petrolina/PE nas gestões 2001-2004 e 2005-2006, condenando-os ao pagamento das quantias a seguir especificadas, com a fixação do prazo de quinze dias, a contar da notificação, para comprovarem, perante o Tribunal (art. 214, inciso III, alínea 'a', do Regimento Interno) , o recolhimento da dívida aos cofres da Companhia de Desenvolvimento dos Vales do São Francisco - CODEVASF, atualizada monetariamente e acrescida dos juros de mora, calculados a partir das datas discriminadas, até a data do recolhimento, na forma prevista na legislação em vigor:
Sr. Odacy Amorim de Souza solidariamente com o Sr. Fernando Bezerra de Souza Coelho:
	VALOR ORIGINAL (R$) 
	DATA DA OCORRÊNCIA
	DÉBITO/CRÉDITO

	4.000.000,00
	28/11/2005
	D

	1.507.203,27
	28/11/2005
	C

	2.000.000,00
	13/06/2006
	D

	2.827.440,39
	05/09/2006
	D

Sr. Odacy Amorim de Souza individualmente:
	VALOR ORIGINAL (R$) 
	DATA DA OCORRÊNCIA
	DÉBITO/CRÉDITO

	5.000.000,00
	25/06/2007
	D

	5.000.000,00
	25/04/2008
	D

	1.456.750,20 (2) 
	19/3/2009
	C

d) aplicar individualmente ao Sr. Odacy Amorim de Souza (CPF: XXX.793.514-XX) , Prefeito de Petrolina/PE na gestão 2007-2008, a multa prevista no art. 57 da Lei 8.443/92 c/c o art. 267 do RI/TCU, fixando-lhe o prazo de quinze dias, a contar da notificação, para que comprove, perante o Tribunal (art. 214, III, 'a', do Regimento Interno do TCU) , o recolhimento da dívida aos cofres do Tesouro Nacional, atualizada monetariamente desde a data do acórdão que vier a ser proferido por este Tribunal até a do efetivo recolhimento, se pagas após o vencimento, na forma da legislação em vigor;
e) autorizar, desde logo, nos termos do art. 28, inciso II, da Lei 8.443/1992, a cobrança judicial da dívida caso não atendida a notificação;
f) autorizar também, desde logo, se requerido, com fundamento no art. 28, inciso I, da Lei 8.443, de 1992 c/c o art. 217, §§ 1º e 2º do Regimento Interno, o parcelamento das dívidas em até 36 parcelas, incidindo sobre cada parcela, corrigida monetariamente, os correspondentes acréscimos legais fixando- lhe o prazo de quinze dias, a contar do recebimento da notificação, para comprovar perante o Tribunal o recolhimento da primeira parcela, e de trinta dias, a contar da parcela anterior, para comprovar os recolhimentos das demais parcelas, devendo incidir sobre cada valor mensal, atualizado monetariamente, os juros de mora devidos, no caso do débito, na forma prevista na legislação em vigor, alertando o responsável que a falta de comprovação do recolhimento de qualquer parcela importará no vencimento antecipado do saldo devedor, nos termos do § 2º do art. 217 do Regimento Interno deste Tribunal;
g) enviar cópia do Acórdão que vier a ser proferido à Companhia de Desenvolvimento dos Vales do São Francisco - CODEVASF, à Companhia Pernambucana de Saneamento - Campesa, ao Município de Petrolina/PE e aos responsáveis, para ciência, informando-lhes que a deliberação, acompanhada do Relatório e Voto que a fundamentarem, estará disponível para consulta no endereço www.tcu.gov.br/acordaos, além de esclarecer que, caso requerido, o TCU poderá fornecer sem custos as correspondentes cópias, de forma impressa; e
h) encaminhar cópia da deliberação, bem como do relatório e do voto que a fundamentarem, ao Procurador-Chefe da Procuradoria da República no Estado de Pernambuco, nos termos do § 3º do art. 16 da Lei 8.443/1992 c/c o § 7º do art. 209 do Regimento Interno do TCU."
3.	Enfim, por intermédio do Exmo. Sr. Subprocurador-Geral Lucas Rocha Furtado, o Ministério Público junto ao TCU (MPTCU) manifestou a sua concordância em relação à aludida proposta da unidade técnica, tendo consignado o seu parecer à Peça 58 nos seguintes termos:
" (...) Considerando a revelia do Sr. Odacy Amorim de Souza, considerando que as alegações de defesa do Sr. Fernando Bezerra de Souza Coelho não foram suficientes para afastar as irregularidades em especial diante da execução de despesas sem as devidas comprovações documentais e considerando, sobretudo, a inexecução parcial do objeto, sem alcance social e com funcionalidade limitada ao valor aproveitado posteriormente em outro empreendimento, manifesto-me de acordo com a proposta da unidade técnica e com o valor do débito ajustado à peça 51."
4.	Diante, contudo, da superveniente oposição formulada por Fernando Bezerra de Souza Coelho (Peça 62) para o adiamento do julgamento do correspondente processo perante a Sessão Telepresencial da 2ª Câmara de 2/6/2020, prolatei o Despacho à Peça 64 e indeferi o respectivo pedido ante a ausência do devido amparo jurídico para o pleito, sem prejuízo, no entanto, de determinar que o presente processo fosse, então, pautado para a subsequente sessão diante da efetiva necessidade de prosseguir no aprofundamento da análise técnica sobre o aludido feito.
É o Relatório.

8.1. Geisiele Barbosa Vanderlei Gomes (42225/OAB-PE), entre outros, representando Odacy Amorim de Souza;
8.2. Ariadne Raissa Costa da Nobrega (49080/OAB-PE), entre outros, representando a Companhia Pernambucana de Saneamento; e 
8.3. Rodrigo de Figueiredo Tavares de Araújo (25921/OAB-PE), entre outros, representando Fernando Bezerra de Souza Coelho.

Subprocurador-Geral Lucas Rocha Furtado.

TOMADA DE CONTAS ESPECIAL. CODEVASF. CONVÊNIO. PARCIAL IMPUGNAÇÃO DOS DISPÊNDIOS. CITAÇÃO. AUDIÊNCIA. REVELIA DE UM RESPONSÁVEL. ACOLHIMENTO DAS ALEGAÇÕES DE DEFESA DE OUTRO. NÃO COMPROVAÇÃO DA BOA E REGULAR APLICAÇÃO DOS RECURSOS FEDERAIS TRANSFERIDOS. DILIGÊNCIA. COMPROVAÇÃO DO PARCIAL APROVEITAMENTO DOS SERVIÇOS EXECUTADOS. CONTAS REGULARES COM RESSALVA DE UM RESPONSÁVEL. CONTAS IRREGULARES DE OUTRO. DÉBITO. MULTA. CIÊNCIA.

TOMADA DE CONTAS ESPECIAL (TCE)

Secretaria de Controle Externo de Tomada de Contas Especial (Secex-TCE).

Trata-se de tomada de contas especial instaurada pela Companhia de Desenvolvimento dos Vales do São Francisco e Parnaíba (Codevasf) em desfavor de Fernando Bezerra de Souza Coelho (gestão: 2001-2004 e 2005-2006) e Odacy Amorim de Souza (gestão: 2007-2008) , como então prefeitos de Petrolina - PE, diante da parcial execução do objeto pactuado pelo Convênio nº 0.00.05.0034/00 destinado à implantação da estação de tratamento de esgotos sanitários na Bacia Centro do aludido município a partir do aporte de recursos federais sob o valor de R$ 23.233.617,53, tendo a vigência do ajuste sido estipulada pelo período de 29/9/2005 a 29/1/2009.
2.	A partir do relatório de tomada de contas especial (Peça 9, fls. 16-20) , o tomador de contas assinalou a parcial inexecução do objeto pactuado em face das fiscalizações realizadas sobre as obras e os itens de serviço supostamente executados e, assim, pugnou pela responsabilização dos aludidos gestores pelo débito sob o valor de R$ 17.976.274,01, sem prejuízo da superveniente ressalva para a eventual conclusão do empreendimento, quando o débito teria sido reduzido para o valor de R$ 3.648.696,75.
3.	No âmbito do TCU, a então Secex-PE promoveu a citação solidária dos aludidos gestores em face da não comprovação da boa e regular gestão dos recursos ante a parcial execução do objeto pactuado e a subjacente reprovação das contas apresentadas.
4.	Por conseguinte, após a regular notificação, o Sr. Fernando Bezerra de Souza Coelho acostou as suas alegações de defesa à Peça 26, tendo apresentado, em síntese, os seguintes argumentos: (i) não seria responsável pela falta de conclusão das obras, pois teria promovido a regular aplicação dos recursos durante a sua gestão; (ii) a prestação de contas dos recursos recebidos durante a sua gestão teria sido aprovada; (iii) as supostas irregularidades tratadas no presente processo teriam sido julgadas improcedentes na Ação Civil Pública por improbidade administrativa nº 0001250-14.2011.4.05.8308 movida pelo Ministério Público Federal; (iv) a falta da licença ambiental e do título de propriedade dos imóveis a serem executadas as referidas obras decorreria da impossibilidade de desapropriação, tendo sido, assim, apresentada somente a declaração de domínio público sobre essas áreas; e (v) seria responsável, como prefeito, pela verificação da existência do projeto básico durante a homologação, e não pelas deficiências no projeto básico tendente a impedir a conclusão das obras.
5.	De outra sorte, a despeito da regular citação, o Sr. Odacy Amorim de Souza apresentou apenas a cópia da sentença proferida no bojo da aludida ação civil pública, tendo atendido por essa linha, contudo, ao correspondente chamamento processual, e, assim, não teria assumido a condição de revel perante o presente processo, nos termos do art. 12, § 3º, da Lei n.º 8.112, de 1992.
6.	Por sua vez, ao analisar os referidos argumentos de defesa, a unidade técnica assinalou, em síntese, os seguintes aspectos:
 (i) a jurisprudência do TCU estaria firmada no sentido de o ajuizamento de ação civil pública não afastar a competência do TCU sobre a tomada de contas especial e subsequente condenação dos eventuais responsáveis pelo subjacente dano ao erário;
 (ii) o convênio teria sido celebrado sem a devida licença ambiental e o título de propriedade das áreas em favor do município, além de não ser possível o aproveitamento das obras e dos itens de serviços parcialmente executados ante o precário estado de conservação;
 (iii) a superveniente celebração do novo acordo entre a Codevasf e o governo do Estado de Pernambuco sob o valor total de R$ 65 milhões para a realização das obras de saneamento sobre a Bacia Jatobá (Centro) pela Companhia Pernambucana de Saneamento (Compesa) , no bojo do Termo de Compromisso nº 0.011.00/2011, ensejaria a realização de diligência junto às aludidas companhias com o objetivo de verificar se as obras e os serviços parcialmente executados no bojo do aludido do Convênio nº 0.00.05.0034/00 seriam passíveis de aproveitamento.
7.	De toda sorte, em suas respostas à suscitada diligência, a Codesvaf e a Compesa assinalaram que subsistiria o parcial aproveitamento das obras construídas no âmbito do Convênio nº 0.00.05.0034/00 em face, especificamente, da Bacia Jatobá (Centro) a partir, somente, dos itens de serviço sobre as redes coletoras e condominiais, além da estação de tratamento de esgoto.
8.	Por esse prisma, após a análise final do feito, a Secex-TCE pugnou pela irregularidade das contas dos aludidos responsáveis para condená-los ao pagamento do correspondente débito, sem prejuízo da aplicação da subsequente multa legal em desfavor, apenas, de Odacy Amorim de Souza, ante a suposta prescrição da pretensão punitiva do TCU em prol do outro responsável, tendo o MPTCU anuído a essa proposta.
9.	O TCU pode incorporar o parecer da unidade técnica a estas razões de decidir.
10.	A responsabilidade dos referidos gestores públicos restou devida e efetivamente evidenciada diante da não comprovação da boa e regular aplicação dos recursos federais recebidos por meio do Convênio nº 0.00.05.0034/00 para a plena implantação da estação de tratamento de esgotos sanitários na Bacia Centro.
11.	Como visto, em sintonia com a fiscalização in loco, teriam restado evidenciadas a total inexecução de algumas obras e a parcial execução de outros itens de serviço, apesar da baixa qualidade verificada, tendo a execução dos dispêndios sido realizada sem a regular liquidação, tanto durante a gestão de Fernando Bezerra de Souza Coelho, quanto durante a gestão de Odacy Amorim de Souza.
12.	Bem se observa, então, que, como gestores-responsáveis, Fernando Bezerra de Souza Coelho e Odacy Amorim de Souza não teriam regular e adequadamente executado o objeto pactuado e, assim, não teriam atingido o objetivo esperado em prol da comunidade local, não tendo apresentado, ainda, a devida comprovação documental sobre os correspondentes dispêndios, ao passo que o subsistente dano ao erário teria sido calculado sob a vertente mais favorável aos aludidos responsáveis, até porque boa parte dos itens de serviço faltantes no 1º convênio teria sido complementada pela superveniente intercorrência da execução do 2º ajuste no âmbito do referido Termo de Compromisso nº 0.011.00/2011.
13.	Não fosse o bastante, Fernando Bezerra de Souza Coelho teria celebrado o aludido convênio sem a necessária licença ambiental e sem o título de propriedade dos terrenos contemplados com as obras destinadas à implantação da estação de tratamento dos esgotos sanitários, tendo essa irregularidade resultado no atraso sobre o início do empreendimento e na subsequente paralisação das obras.
14.	Por seu turno, para além de também não ter adotado as medidas tendentes a resultar na efetiva consecução do aludido convênio, Odacy Amorim de Souza não teria adotado as medidas necessárias para a obtenção dos títulos de propriedade das referidas áreas em favor do município.
15.	De toda forma, a despeito de a referida ação civil pública por improbidade administrativa autuada sob o n.º 0001250-14.2011.4.05.8308 ter sido movida pelo MPF em desfavor, entre outros, de Fernando Bezerra de Souza Coelho, mas ter sido julgada parcialmente procedente para condenar a MC Machado Engenharia Ltda. (Peça 26, fl. 49) , não contando essa ação judicial, ainda, com o subjacente trânsito em julgado, o princípio da independência das instâncias preservaria a atual competência do TCU para o pronto julgamento da presente TCE, até porque a anunciada sentença absolutória não teria sequer resultado no judicial reconhecimento sobre a inexistência material do fato ou a negativa da autoria.
16.	Eis que, na presente TCE, os responsáveis não teriam conseguido afastar as irregularidades pela parcial execução do objeto pactuado, sem o subsequente aproveitamento de toda a parcela executada do empreendimento em prol da comunidade local, além de não terem justificado a ausência da prévia licença ambiental e da efetiva comprovação sobre a plena propriedade dos imóveis inerentes às estações elevatórias na Bacia Centro.
17.	Em face, assim, das informações apresentadas pelos relatórios de fiscalização sobre o percentual das obras e dos itens de serviço executados (Peças 1, fls. 16-46; 7, fls. 340-401; 8, fls. 1-32; 436-438) , o TCU até poderia fixar o dano ao erário pelo total do valor federal repassado ao aludido município, subtraindo o valor correspondente ao percentual de execução passível de aproveitamento a partir da subsequente intercorrência desse Termo de Compromisso nº 0.011.00/2011 sobre a Bacia Jatobá (Centro) , e, por essa linha, o débito corresponderia ao valor de R$ 18.827.440,39 deduzido da parcela de R$ 1.507.203,27 em integral sintonia com as informações prestadas pela Compesa e pela Codevasf em resposta à diligência promovida pela unidade técnica, além da subjacente subtração do saldo remanescente restituído pelo referido município sob o valor de R$ 1.456.750,20.
18.	De todo modo, como os ofícios de citação teriam indicado a 5ª parcela do convênio sob o valor de R$ 4.148.833,62, e não de R$ 5.000.00,00, o TCU deve promover a solidária condenação de Fernando Bezerra de Souza Coelho e Odacy Amorim de Souza em plena sintonia com os valores anunciados nos correspondentes ofícios de citação e com as aludidas informações prestadas pela Compesa e pela Codevasf.
19.	Bem se sabe que, em sintonia, entre outros, com os Acórdãos 1.194/2009 e 3.991/2015, da 1ª Câmara, os Acórdãos 27/2004, 6.235/2013 e 3.223/2017, da 2ª Câmara, e os Acórdãos 11/1997 e 997/2015, do Plenário, a jurisprudência do TCU estaria firmada no sentido da pessoal responsabilidade do gestor pela comprovação da boa e regular aplicação dos recursos federais recebidos mediante convênio ou instrumentos congêneres, submetendo todo aquele que administra os recursos públicos ao dever de demonstrar o correto emprego dos valores federais, nos termos do art. 70, parágrafo único, da Constituição de 1988 e do art. 93 do Decreto-Lei nº 200, de 1967.
20.	Por esse prisma, e diante, especialmente, da subjacente ausência de efetiva comprovação do nexo causal entre os recursos federais aportados e os supostos dispêndios incorridos no ajuste, a aludida ausência de elementos suficientes para demonstrar a boa e regular aplicação dos recursos federais transferidos resultou na percuciente evidenciação do referido dano ao erário e, desse modo, restaria adequada a proposta da unidade técnica para condenar solidariamente os aludidos responsáveis em débito, sem prejuízo da aplicação da multa legal em desfavor, apenas, do gestor-sucessor.
21.	Eis que não subsistiria a eventual prescrição da pretensão punitiva do TCU em favor de Odacy Amorim de Souza, como gestor-sucessor, ante a ausência do transcurso de mais de dez anos entre a ordem para a citação no âmbito do TCU, em outubro de 2018 (Peça 17) , e a data fatal para a prestação de contas final do aludido ajuste, em 31/3/2009 (Peça 3, fl. 384) ; sem prejuízo, todavia, de admitir a anunciada prescrição dessa pretensão punitiva sobre os ilícitos perpetrados por Fernando Bezerra de Souza Coelho em face do efetivo transcurso do referido prazo decenal entre a aludida ordem de citação, em outubro de 2018 (Peça 17) , e o encerramento da sua gestão em dezembro de 2006, nos termos do Acórdão 1441/2016-TCU-Plenário.
22.	Por meio do referido Acórdão 1.441/2016 proferido na Sessão Extraordinária de 8/6/2016, o Plenário do TCU firmou o seu entendimento no sentido de que a prescrição da pretensão punitiva deve observar a regra geral do prazo decenal, contado a partir do fato, em linha com o art. 205 do Código Civil brasileiro, interrompendo a contagem do aludido prazo pela ordem de citação, nos termos do art. 240, caput, da Lei nº 13.105 (Código Processual Civil) , de 2015.
23.	Sem prejuízo, todavia, do respeito a esse entendimento do TCU, deve ser reiterada a minha ressalva já registrada em vários outros julgados do Tribunal no sentido de que, na ausência de lei específica, o TCU não deveria aplicar qualquer prazo prescricional sobre a referida pretensão punitiva ou, então, na pior das hipóteses, o Tribunal deveria aplicar a regra prescricional fixada pela Lei nº 9.873, de 1999, não só porque ela trata diretamente de prescrição no âmbito do direito administrativo sancionador, mas também porque, entre outras medidas, a aludida lei manda aplicar o prazo prescricional penal, quando a infração administrativa também configure crime, além de determinar expressamente que, diante de ilícito continuado ou permanente, a contagem do prazo deve iniciar no dia da cessação do aludido ilícito.
24.	A despeito, pois, de registrar essa minha posição pessoal, o TCU deve pugnar pela pronta aplicação da multa legal em desfavor do aludido responsável-sucessor, por força do aludido Acórdão 1441/2016-TCU-Plenário.
25.	Nem se diga, aliás, que a presente responsabilidade dos aludidos gestores deveria ser afastada em face da eventual prática do ato de delegação das atividades aos respectivos subordinados, até porque, em sintonia, por exemplo, com o Acórdão 935/2007-TCU-Plenário, os Acórdãos 2.396/2006, 2.658/2007, 2.473/2007, 873/2007, da 1ª Câmara, e o Acórdão 5866/2010-TCU-Segunda Câmara, a jurisprudência do TCU estaria firmada no sentido de a eventual delegação de competência não resultar necessariamente no suposto afastamento da responsabilidade do gestor-signatário do ajuste, pois caberia ao agente delegante a efetiva responsabilidade, por culpa in eligendo ou in vigilando, em face das subjacentes falhas na supervisão da irregular atuação dos agentes delegados, tendo os referidos agentes delegantes deixado, no presente caso concreto, de promover as oportunas medidas cabíveis para a pronta correção das eventuais irregularidades na execução do empreendimento, e, assim, diante da respectiva conduta omissivo-comissiva, com o evidente erro grosseiro, cada gestor-delegante deveria, sim, responder pelas consequentes irregularidades no ajuste e pelo subsequente dano ao erário.
26.	Não subsistiria, contudo, a eventual necessidade de promover o retorno do presente processo para buscar a suposta citação adicional da CM Machado Engenharia Ltda., nem dos supostos agentes delegados, estando esse entendimento em plena sintonia com a jurisprudência do TCU, a exemplo dos Acórdãos 4.002/2020 e 5.297/2013, da 2ª Câmara, e dos Acórdãos 1.170/2017 e 1.223/2015, do Plenário, já que essa ausência da adicional citação não resultaria em prejuízo à defesa dos atuais responsáveis, não só porque o presente processo já estaria em plenas condições de efetivo julgamento, mas também porque a solidariedade passiva seria legalmente erigida em favor do ente estatal credor, e não das pessoas privadas devedoras, podendo, se for o caso, os atuais gestores-condenados ajuizar a superveniente ação regressiva em desfavor da aludida empresa ou dos agentes delegados.
27.	Para além, enfim, das aludidas irregularidades, o poder público deve, adicionalmente, prestar a devida atenção sobre os demais indícios de irregularidade consistentes na indevida confusão patrimonial-financeira provocada pela posterior complementação dessa parcial inexecução do referido Convênio nº 0.00.05.0034/00 sob a responsabilidade de Fernando Bezerra de Souza Coelho, como então prefeito-responsável de Petrolina - PE (gestão: 2001-2004 e 2005-2006) , a partir da superveniente execução do aludido Termo de Compromisso nº 0.011.00/2011 celebrado entre a Companhia Pernambucana de Saneamento (Compesa) e a Codevasf, já que a superveniente celebração desse novo ajuste sob o valor total de aproximadamente R$ 65 milhões para a realização das subsequentes obras de saneamento sobre a Bacia Jatobá (Centro) pela Compesa, no bojo desse Termo de Compromisso nº 0.011.00/2011, poderia resultar no eventual mascaramento das já confirmadas irregularidades nas etapas físico-financeiras dos diversos itens de serviço parcialmente executados no âmbito do aludido do Convênio nº 0.00.05.0034/00, devendo o poder público atentar adicional e especialmente, aí, para o inusitado relacionamento entre o possível irmão - Clementino de Souza Coelho, como diretor ou presidente da Codevasf (gestão: 2010-2011) e celebrante desse posterior Termo de Compromisso nº 0.011.00/2011, e o então responsável - Fernando Bezerra de Souza Coelho, como prefeito de Petrolina - PE e celebrante desse anterior Convênio nº 0.00.05.0034/00, a partir da aludida confusão patrimonial-financeira entre esses dois ajustes e da subjacente atuação de Fernando Bezerra de Souza Coelho, como supervisor da Codevasf, por ter passado a ocupar a função pública de Ministro de Estado da Integração Nacional (gestão: 2011-2013) .
28.	O TCU deve julgar irregulares, portanto, as contas de Fernando Bezerra de Souza Coelho e Odacy Amorim de Souza, nos termos do art. 16, III, "b" e "c", da Lei n.º 8.443, de 1992, para condená-los, solidariamente, ao pagamento do correspondente débito, abatendo o valor da parcela executada do empreendimento e aí aproveitável em prol da comunidade local, sem prejuízo de aplicar a multa prevista no art. 57 da Lei n.º 8.443, de 1992, em desfavor de Odacy Amorim de Souza.
29.	De todo modo, a despeito da presente manifestação do Ministro Raimundo Carreiro durante da discussão do feito nesta sessão de julgamento, a responsabilidade de Fernando Bezerra de Souza Coelho pelo respectivo dano ao erário restaria ainda mais evidenciada, até porque o presente voto do Ministro Carreiro acabou por ressaltar a já referida ausência do nexo causal, quando ele aqui anunciou a suposta execução financeira do convênio na gestão de Fernando Bezerra sob o patamar de 100%, embora a suposta execução física desse ajuste estivesse em apenas 85%, revelando, com isso, a total falta de força probatória para toda a documentação ora anunciada em seu voto.
30	Em face de todo o exposto, acompanhando os percucientes pareceres da unidade técnica e do MPTCU, pugno pela prolação do Acórdão do TCU no seguinte sentido:
" (...) 9.1. receber a documentação apresentada por Odacy Amorim de Souza, nos termos do art. 12, § 3º, da Lei n.º 8.443, de 1992;
9.2. rejeitar as alegações de defesa oferecidas por Fernando Bezerra de Souza Coelho e a documentação apresentada por Odacy Amorim de Souza;
9.3. julgar irregulares as contas de Fernando Bezerra de Souza Coelho e Odacy Amorim de Souza, nos termos dos arts. 1º, I, 16, III, alíneas "b" e "c", e 19, caput, 23, III, da Lei nº 8.443, de 1992, para condená-los solidariamente ao pagamento do correspondente débito, com a atualização monetária e os juros de mora calculados desde as datas informadas até o efetivo recolhimento, fixando-lhes o prazo de 15 (quinze) dias, contados da notificação, para que comprovem perante o Tribunal (art. 214, III, "a", do Regimento Interno do TCU - RITCU) , o recolhimento da referida dívida em favor da Companhia de Desenvolvimento dos Vales do São Francisco e Parnaíba (Codevasf) , sob as seguintes condições:
	9.3.1. dano ao erário sob a responsabilidade solidária de Fernando Bezerra de Souza Coelho e Odacy Amorim de Souza pela seguinte premissa:
	DATA DA OCORRÊNCIA
	VALOR ORIGINAL (em R$) 
	OBSERVAÇÃO

	24/11/2005
	4.000.000,00
	-

	28/11/2005
	1.507.203,27
	parcela aproveitável

	9/6/2006
	2.000.000,00
	-

	1/9/2006
	2.827.440,39
	-

	9.3.2. dano ao erário sob a individual responsabilidade de Odacy Amorim de Souza pela seguinte premissa:
	DATA DA OCORRÊNCIA
	VALOR ORIGINAL (em R$) 
	OBSERVAÇÃO

	21/6/2007
	5.000.000,00
	-

	23/4/2008
	4.148.833,62
	-

	19/3/2009
	1.456.750,20
	já restituído

	9.4. aplicar a multa prevista no art. 57 da Lei nº 8.443, de 1992, sob o valor de R$ 2.000.000,00 (dois milhões de reais) em desfavor de Odacy Amorim de Souza, fixando-lhe o prazo de 15 (quinze) dias, contados da notificação, para que comprove, perante o Tribunal (art. 214, III, "b", do RITCU) , o recolhimento da referida dívida em favor do Tesouro Nacional, atualizada monetariamente na forma da legislação em vigor;
	9.5. autorizar, caso requerido, nos termos do art. 26 da Lei nº 8.443, de 1992, e do art. 217 do RITCU, o parcelamento das dívidas fixadas por este Acórdão em até 36 (trinta e seis) parcelas mensais e sucessivas, com a devida atualização monetária e os correspondentes acréscimos legais, esclarecendo ao responsável que a falta de pagamento de qualquer parcela importará no vencimento antecipado do saldo devedor, sem prejuízo das demais medidas legais;
	9.6. autorizar, desde logo, a cobrança judicial das dívidas fixadas por este Acórdão, nos termos do art. 28, inciso II, da Lei nº 8.443, de 1992, diante do não atendimento à notificação; e
	9.7. enviar a cópia do presente Acórdão, com o Relatório e a Proposta de Deliberação, e à Procuradoria da República no Estado de Pernambuco, nos termos do art. 16, § 3º, da Lei nº 8.443, de 1992, para o ajuizamento das ações civis e penais cabíveis; devendo o poder público, adicionalmente, prestar a devida atenção sobre os demais indícios de irregularidade consistentes na indevida confusão patrimonial-financeira provocada pela posterior complementação dessa parcial inexecução do Convênio nº 0.00.05.0034/00 sob a responsabilidade de Fernando Bezerra de Souza Coelho, como então prefeito-responsável de Petrolina - PE (gestão: 2001-2004 e 2005-2006) , a partir da superveniente execução do Termo de Compromisso nº 0.011.00/2011 celebrado entre a Companhia Pernambucana de Saneamento (Compesa) e a Codevasf, já que a superveniente celebração desse novo ajuste sob o valor total de aproximadamente R$ 65 milhões para a realização das subsequentes obras de saneamento sobre a Bacia Jatobá (Centro) pela Compesa, no bojo desse Termo de Compromisso nº 0.011.00/2011, poderia resultar no eventual mascaramento das já confirmadas irregularidades nas etapas físico-financeiras dos diversos itens de serviço parcialmente executados no âmbito do aludido do Convênio nº 0.00.05.0034/00, devendo o poder público atentar adicional e especialmente, aí, para o inusitado relacionamento entre o possível irmão - Clementino de Souza Coelho, como diretor ou presidente da Codevasf (gestão: 2010-2011) e celebrante desse posterior Termo de Compromisso nº 0.011.00/2011, e o então responsável - Fernando Bezerra de Souza Coelho, como prefeito de Petrolina - PE e celebrante desse anterior Convênio nº 0.00.05.0034/00, a partir da aludida confusão patrimonial-financeira entre esses dois ajustes e da subjacente atuação de Fernando Bezerra de Souza Coelho, como supervisor da Codevasf, por ter passado a ocupar a função pública de Ministro de Estado da Integração Nacional (gestão: 2011-2013) ."
TCU, Sala das Sessões, em 7 de julho de 2020.
Ministro-Substituto ANDRÉ LUÍS DE CARVALHO 
Relator